【裁判字號】    97,刑智上訴,41
【裁判日期】    990422
【裁判案由】    違反著作權法等
【裁判全文】
智慧財產法院刑事判決
                                  97年度刑智上訴字第41號
上  訴  人  臺灣臺北地方法院檢察署檢察官
上  訴  人
即  被  告  甲○○
上  訴  人
即  被  告  元照出版有限公司
代  表  人  乙○○
上二人共同
選任辯護人  方伯勳 律師
            陳家駿 律師
            李傳侯 律師
上  訴  人
即  被  告  丙○○
選任辯護人  彭國能律師
上  訴  人
即  被  告  丁○○
被      告  乙○○
上一人共同
選任辯護人  方伯勳 律師
            李傳侯 律師
被      告  戊○○
選任辯護人  謝思賢 律師
被      告  己○○
被      告  大鐸資訊股份有限公司
兼代表人    庚○○
被      告  辛○○
            壬○○
上四人共同
選任辯護人  陳瓊英 律師
            藍孟真 律師
上列上訴人因被告違反著作權法等案件，不服臺灣臺北地方法院
96年度訴字第146 號，中華民國97年8 月27日第一審判決（起訴
案號：臺灣臺北地方法院檢察署95年度偵字第22081 、23632 、
27490號），提起上訴，本院判決如下：
    主  文
原判決關於被告甲○○、丙○○、丁○○部分撤銷。
甲○○、丙○○、丁○○共同意圖銷售而擅自以重製之方法侵害
他人之著作財產權，甲○○處有期徒刑壹年拾月，減為有期徒刑
拾壹月；丙○○處有期徒刑壹年肆月，減為有期徒刑捌月；丁○○處有期徒刑壹年，減為有期徒刑陸月，如易科罰金，以新臺幣
壹仟元折算壹日。扣案之電腦主機（含鍵盤、滑鼠、電源線）伍
台、電腦螢幕台均沒收。
其餘上訴駁回。
    事  實
一、甲○○原為元照出版有限公司（下稱元照公司）總經理，亦
    為實際負責人，丙○○原為元照公司數位開發部門經理，戊○○原為元照公司數位開發部門主任、丁○○則原為元照公
    司顧問。民國94年10月間，甲○○以元照公司之名義，欲建
    置線上法學資料庫，並定名為「月旦法學知識庫」，即指派
    丙○○負責「月旦法學知識庫」之建置工作，並分由其部門
    之戊○○負責知識庫中有關法規、實務判解資料之蒐集及建
    置，不知情之數位開發部門系統管理人員己○○則負責期刊
    文獻資料之蒐集及建置，並將該線上知識庫之電腦系統軟體
    撰寫、建置、維護等工作，委由不知情之大鐸資訊股份有限
    公司（下稱大鐸公司）庚○○、辛○○、壬○○等人負責。
    甲○○、丙○○、戊○○、丁○○等人陸續分別或共同開會
    討論「月旦法學知識庫」之任務分派、系統架構，收錄內容
    及建置流程等業務，其等均明知法源資訊股份有限公司（下
    稱法源公司）所建置之「法源法律網線上資料庫網站」（網
    址：http://www.lawbank.com.tw/，下稱法源法律網），係
    指針對法學、法制類主題之相關資料，以一定之資料結構有
    系統地將此類大量複雜多樣的資料加以收集、整理、篩選，
    依資料類型予以分類、編排，儲存在電腦（伺服器）中，俾
    供不特定人或收費之會員利用網際網路連線，經由法源法律
    網所編排之方式或以裁判書案號、行政函釋文號，或以相關
    法條，或以關鍵字，或以特定類別等不同之搜尋方式，以現
    有之連線查詢技術，在短時間以高效率檢索，並選擇出其所
    需資料之法學資料庫。法源法律網提供搜尋資料庫之要項，
    約可區分為「法規類別」、「法規查詢」、「判解函釋」、
    「論著索引」、「裁判書查詢」、「英譯法規」等，其中「
    判解函釋」項下「司法判解」可查詢之各司法機關（含大理
    院、最高法院、司法院、大法官會議、公懲會、行政法院及
    各級法院）之會議決議全文、要旨，「行政函釋」項下可查
    詢各行政機關公文全文、要旨，「裁判書查詢」項下，則可
    查詢之各級法院裁判書類全文、要旨，上開資料，均為法源
    公司聘僱法律專業人員，就各司法機關會議決議、行政機關
    之公文內容及各法院數量極鉅之裁判書全文中加以篩選、分
    析，針對每篇文書進行全盤理解歸納後進行選擇及編排，剔
    除不具法學上收藏價值之行政公文或加註不予適用暨理由，
    再行選擇擷取其中較具有價值之文句以為要旨（裁判書部分
    有註記「（裁判要旨內容由法源資訊整理）者」，行政函釋
    部分則為資料來源屬彙編以外者，均屬法源公司所整理），
    註記相關法條暨適用法條版本後依資料類型予以分類、編排
    ，例如：「行政函釋」部分，即區分為如附件一之A所示「
    民政類」等36類別，法源公司就其所蒐集之公務機關公文資
    料予以篩選，如係單純派令等不具法學或行政上收藏價值之
    公函，即未予收錄，而如附件二所示已停止適用之函釋或判
    例，則需加以註解說明，復依其內容分析後，依上述36種類
    別屬性予以思維創造，每件公文函釋可能隸屬於其中一種類
    別，或隸屬二種以上類別（如附件四之一至五的A部分資料
    ），並將公文主旨或理由重要部分擷取為要旨，註記相關法
    條及其適用版本，顯然法源公司必須聘僱法律或其他領域之
    專業人員，就資料之選擇及編排具有創作性，為法源公司擁
    有著作權之編輯著作。上開著作未經著作權人即法源公司之
    同意或授權，不得擅自重製或公開傳輸，亦不得出於銷售牟
    利之意圖為之。甲○○、丙○○、戊○○、丁○○等人亦明
    知「法源法律網」中各項資料末端附記之「法源資訊編」、
    「法源資訊整理」、「裁判要旨內容由法源資訊整理」、「
    法源資訊股份有限公司臺北市○○○路○段150號6樓」、「
    E-mail：lawbank@lawbank.com.tw TEL：000-0-0000-0000
    」、「著作權所有未經正式書面授權禁止轉載節錄法源資訊
    股份有限公司」等文字，為法源公司向使用者傳達表明並確
    認著作、著作名稱、著作人、著作財產權人之權利管理電子
    資訊，不得任意移除或變更。甲○○、丙○○、戊○○、丁○○等人竟因不及在預定上線日前完成建置「月旦法學知識
    庫」中「全國法規」、「實務判解」線上資料庫之內容，而
    基於意圖銷售之犯意聯絡，自95年6月間某日起，由丁○○
    提供自己所申請之一組法源法律網帳號密碼及另一組從不詳
    圖書館中所知悉之法源法律網帳號密碼，交由戊○○自95年
    6月間某日起至同年10月17日止，以重製每件資料庫內之會
    議決議、公文、裁判書類全文及要旨等資料新臺幣（下同）
    0.7至0.8元不等之代價，雇用不知情之李依珊、洪佩君、陳
    瑩真等三人，在其等臺北縣住處及就學之實踐大學等處，使
    用丁○○提供之上開帳號密碼登入「法源法律網」後，讀取
    法源法學資料庫中「判解函釋」及「裁判書查詢」項下之資
    料，逐筆以複製、貼上及另存新檔指令方式，非法重製資料
    庫內之資料成為純文字檔案，李依珊、洪佩君、陳瑩真等三
    人，再將前揭非法重製之電磁記錄，陸續以電子郵件寄送至
    戊○○所使用之電子郵件信箱內，再由戊○○將前揭電磁記
    錄接續寄送予認為元照公司業已取得法源公司授權而不知情
    之大鐸公司壬○○，戊○○並以電子郵件告知壬○○為簡化
    工作加速資料庫建置，而要求壬○○以字串替代之方式將戊○○所寄送之電磁記錄中之「法源資訊編」代換變更為「月
    旦法學知識編」、「法源資訊整理」代換變更為「月旦法學
    知識編審」，並將「法源資訊股份有限公司臺北市○○○路
    ○段150號6樓」、「E-mail：lawbank@lawbank.com.tw TEL
    ：000-0-0000-0000」、「著作權所有未經正式書面授權禁
    止轉載節錄，法源資訊股份有限公司」等文字予以代換變更
    為「以上版權為元照出版公司所有2006 All Rights Reserv
    ed、「地址：100臺北市○○路18號5F電話：（02）0000-00
    00傳真（02）0000-0000 」（詳細代換變更情形詳如附件三
    所示），壬○○乃告知不知情之大鐸公司軟體工程師辛○○
    撰寫、修正相對應之電腦應用程式，再以辛○○撰寫之轉檔
    程式執行代換完成之檔案，將戊○○所傳送前揭非法重製之
    資料庫編輯著作檔案變更法源公司權利管理電子資訊（所非
    法重製之情形例示如附件四所示），接續上傳至實際由甲○○負責之「智勝文化事業股份有限公司」、「知識達圖書發
    行有限公司」向臺北市○○區○○街250 號「是方電訊股份
    有限公司」透過主機代管契約承租機櫃之電腦伺服器，及連
    外5Mbps 之寬頻線路，以此方式接續建置「月旦法學知識庫
    」，而以此方式，非法重製法源公司擁有著作權之編輯著作
    內容中之資料約達13萬8 千筆，嗣再由庚○○以大鐸公司名
    義，向私立中國文化大學之圖書館經辦人員洽談授權該校師
    生使用該「月旦法學知識庫」之資料庫，俟該教育機關試用
    期滿後收費。嗣經警持臺灣臺北地方法院核發之搜索票於95
    年10月17日前往元照公司位於臺北市○○路8 號5 、6 樓之
    辦公處所搜索扣得電腦主機（含鍵盤、滑鼠、電源線）5 台
    、電腦螢幕3 台，另於是方公司扣得主機板Blade Server
    99G RP08 1台、電腦主機PCA00000-0000 0 台，並於大鐸公
    司扣得月旦法學知識庫系統硬碟1 顆，而查悉上情。
二、案經法源公司告訴及臺灣臺北地方法院檢察署檢察官自動檢
    舉並指揮內政部警政署保安警察第二總隊第一大隊第一中隊
    偵查後起訴。
    理  由
壹、程序方面：
一、按被告以外之人於審判外之陳述，雖不符刑事訴訟法第159
    條之1 至第159 條之4 之規定，而經當事人於審判程序同意
    作為證據，法院審酌該言詞陳述或書面陳述作成時之情況，
    認為適當者，亦得為證據。當事人、代理人或辯護人於法院
    調查證據時，知有第159 條第1 項不得為證據之情形，而未
    於言詞辯論終結前聲明異議者，視為有前項之同意。」，刑
    事訴訟法第159 條之5 定有明文。查本案所舉所有書面及言
    詞陳述之證據能力，除下列各項所示者外，均經檢察官、被
    告及其辯護人於本院行準備程序時表明同意列為證據，並經
    本院審理時逐一提示，被告及其辯護人均表示無意見，且被
    告及辯護人迄言詞辯論終結前亦未聲明異議，本院審酌該等
    供述證據之取得過程並無瑕疵，與本案待證事實間復具有相
    當之關聯性，以之為本案證據尚無不當，自得採為證據。
二、被告甲○○之辯護人方伯勳律師雖爭執被告戊○○於95年10
    月18日在檢察官偵訊時向檢察官所為陳述之證能力。惟按被
    告以外之人於偵查中向檢察官所為之陳述，除顯有不可信之
    情況者外，得為證據，刑事訴訟法第159 條之1 第2 項定有
    明文。關於原審於97年6 月10日就被告戊○○於95年10月18
    日檢察官偵訊錄音光碟之勘驗筆錄（見原審卷三第78至88頁
    ) ，勘驗後經原審另訂97年7 月22日準備程序通知被告戊○○、辯護人及檢察官到庭，令被告戊○○及辯護人、檢察官
    就勘驗結果陳述意見，應認已踐履刑事訴訟法第219 條準用
    第150 條第3 項之在場及表示意見；況且上揭勘驗結論是錄
    音光碟之內容與檢察官95年10月18日偵訊筆錄之記載相符，
    而該份偵訊筆錄是檢察官之偵訊筆錄，且被告戊○○當日於
    訊後並經檢察官命具結，則上揭筆錄顯無「顯有不可信之情
    況」，依刑事訴訟法第159 條之1 第2 項之規定，應認有證
    據能力。
三、又按「刑事訴訟法第159 條之1 第2 項所定被告以外之人於
    偵查中向檢察官所為之陳述，原包括共同被告以被告身分，
    或以證人（應具結）身分所為之陳述，其證據能力之有無，
    悉依該條項之規定為斷。」（最高法院97年台上字第405 號
    刑事判決意旨參照），從而偵查中被告或證人向檢察官所為
    之陳述，其證據能力之有無，應依前揭法條之規定。本件被
    告戊○○於95年10月24日檢察官的偵訊筆錄雖未經具結，被
    告己○○之辯護人於原審曾主張其無證據能力（見原審卷四
    第267頁之97年8月20日審判筆錄第43頁），惟因反對有證據
    能力之一方未證明該筆錄「顯有不可信之情況」存在，故依
    上開最高法院刑事判決意旨，檢察官無庸證明具有「有信的
    情況」，其即具有證據能力。
四、查被告甲○○之辯護人所提出之臺灣大學法律學院黃銘傑教
    授對於原審判決有關著作權侵害判決理由之意見書（見本院
    卷(一)第233 至250 頁）、被告大鐸公司、庚○○、辛○○、
    壬○○之共同辯護人陳瓊英律師、藍孟真律師所提出之「觀
    點法學知識庫系統建置需求書（節錄）」（見本院卷(一)第17
    1 至176頁），其中「觀點法學知識庫系統建置需求書（節
    錄）」並無任何作者之記載，均係被告以外之人於審判外之
    書面陳述，不符刑事訴訟法第159 條之1 至第159 條之4 之
    規定，為傳聞證據，且經檢察官於本院審理時否認其證據能
    力，依同法第159 條之5 之規定，應認其無證據能力。
五、再按「除前三條之情形外，下列文書亦得為證據：一、除顯
    有不可信之情況外，公務員職務上製作之紀錄文書、證明文
    書。」，刑事訴訟法第159 條之4 第1 款定有明文。被告甲○○之辯護人方伯勳律師、李傳侯律師雖主張司法院秘書長
    98年3 月5 日函、98年6 月11日函、法務部98年3 月6 日及
    98年7 月6 日函（分別見本院卷(一)第276 至290頁、本院卷
    (二)第175 至176 頁、本院卷(一)第291 至342 頁、本院卷(二)第
    180 至380 頁）係被告以外之人於審判外之陳述，無證據能
    力云云。但查，關於司法院及法務部函覆之逐年採購合約及
    招標文件，應認係刑事訴訟法第159 條之4 第1 款公務員職
    務上製作之紀錄文書，至於上開機關回覆法院之函詢事項，
    亦檢附相關原始契約文件或依據相關契約文件之內容而記載
    ，亦認屬同法第159 條之4 第1 款規定之公務員職務上製作
    之證明文書，應認有證據能力。若主張其無證據能力，則由
    反對作為證據之一方，舉證證明具有「顯有不可信之情況」
    ，否則，即應回歸原則，認為有證據能力。惟因反對有證據
    能力之被告甲○○及其辯護人方伯勳律師、李傳侯律師並未
    證明上開四函有「顯有不可信之情況」存在，即應認具有證
    據能力。
六、按法院實施勘驗，就勘驗之日、時及處所，除有急迫情形外
    ，應通知依法得在場之當事人及審判中之辯護人，刑事訴訟
    法第219 條準用第150 條第3 項規定甚明。此為事實審法院
    實施勘驗所應踐行之方法及程序，旨在使當事人及辯護人能
    及時到場，為必要之陳述及辯護，俾勘驗結果得以昭公信。
    又按除法律另有規定外，實施刑事訴訟程序之公務員因違背
    法定程序取得之證據，其有無證據能力之認定，應審酌人權
    保障及公共利益之均衡維護。同法第158條之4亦有明文。查
    原審法院於97年6月10日法官及法官助理勘驗戊○○95年10
    月18日之偵訊光碟、97年8月4日法官及法官助理以網際網路
    方式連線勘驗檢察官97年3月18日補充理由書所附司法判解
    及行政函釋資料加值範例所為之勘驗筆錄2份（見原審卷三
    第75至85頁、第233至248頁），並未依上開規定通知被告及
    辯護人到場，亦未記明有何急迫情形致無法通知之理由，於
    程序上固有瑕疵，然其內容難認有何不實之處，且斟酌刑事
    訴訟法第158條之4規定，原審法院就97年6月10日勘驗戊○○95年10月18日之偵訊光碟之勘驗筆錄曾以電話紀錄通知被
    告等及其辯護人閱卷並表示意見，有原審法院公務電話紀錄
    4紙在卷可證（見原審卷三第87至90頁），且被告戊○○及
    其辯護人對上開97年6月10日勘驗筆錄並無意見，有準備程
    序筆錄附卷足稽（見原審卷三第155頁正、反面），並於原
    審審理時提示上開97年6月10日、97年8月4日勘驗筆錄予被
    告等，除被告丙○○對於被告戊○○在95年10月18日偵訊筆
    錄第14頁倒數第7行表示「我們沒有開會討論」等語外，被
    告等對於上開2份勘驗筆錄均無意見（分別見原審卷四第266
    頁正面及反面），於被告權益之影響不大等情，應認有證據
    能力（最高法院98年台上字第7667號判決意旨）。
七、另被告大鐸公司、庚○○、辛○○、壬○○之共同辯護人藍
    孟真律師主張經濟部智慧財產局98年4 月3 日函有關於著作
    權法第80條之1 解釋適用的問題，是行政機關對於法律適用
    的意見，沒有證據能力等語。然查，因經濟部智慧財產局係
    經濟部指定為著作權業務之專責機關，其所函覆內容是參酌
    著作權法之修法立法理由所作之說明，其性質係屬是刑事訴
    訟法第159條之4第1款規定之公務員職務上製作之證明文書
    ，應有證據能力。若認無證據能力，則由反對作為證據之一
    方，舉證證明具有「顯有不可信之情況」，否則，即應回歸
    原則，認為有證據能力。惟因反對有證據能力之被告大鐸公
    司、庚○○、辛○○、壬○○及其共同辯護人藍孟真律師並
    未證明上開公函有「顯有不可信之情況」存在，即應認具有
    證據能力。
八、被告甲○○、元照公司、乙○○之辯護人方伯勳律師、李傳
    侯律師、被告甲○○、元照公司之辯護人陳家駿律師對於檢
    察官所提出之司法院院內版及法源法律網至95年11月17日之
    前的檢索資料（見本院卷(六)第302 至306 頁），以其不知為
    何特定人所製作，實屬審判外的書面陳述，且為個案所製作
    ，不符刑事訴訟法第15 9條之4 規定之傳聞法則之例外，沒
    有證據能力等語。查上開網頁內容為機器列印，且具有資料
    來顯示，已經有證據同一性之擔保，並非人的供述，所以不
    適用傳聞法則，也不適用刑事訴訟法第159 條之4 第1 款或
    第2 款規定，且與本案有關聯性，故此等檢索資料，應屬刑
    事訴訟法第159 條之4第3款所定之特信性文書，自具有證據
    能力。
九、按告訴人係向司法警察機關或偵查機關申告犯罪事實而要求
    訴追之人，於我國刑事訴訟法中，並非法定列舉之獨立證據
    方法，若以告訴人所陳親身經歷之被害經過，作為認定犯罪
    事實之依據時，乃居於證人之地位，證據方法為證人，必須
    踐行有關證人之證據調查程式，除非有依法不得令其具結之
    情形，否則事實審法院應命其具結，若依法應具結而未具結
    時，該告訴人有關被害事實之陳述，無證據能力，法院不得
    援其陳述作為判決之基礎（最高法院93年度臺上字第5964號
    判決意旨參照）。查告訴代理人李蕙君、張世柱、癸○○屬
    被告以外之人，其等分別於警詢、偵查中所為陳述，係被告
    以外之人於審判外之陳述，而依刑事訴訟法第158條之3規定
    ，檢察官應於訊問告訴代理人之前或後命其具結，以擔保其
    證言係據實陳述，然告訴人及告訴代理人於偵查中所為陳述
    ，檢察官並未踐行此法律程序，亦查無不得令具結之情形，
    在警詢亦無具結之可能，被告及辯護人業已就上開供述之證
    據能力提出爭執（本院卷(六)第212至213頁），已不合同法第
    159條之5傳聞例外之規定，依同法第159條第1項之規定，該
    項證據方法應予排除，不得作為本案證明被告有罪之依據。
    至於告訴代理人周金城雖屬被告以外之人，惟其於原審及本
    院審理時所為之陳述，係被告以外之人於審判中向法官所為
    之陳述，得為證據，被告否認其證據能力（本院卷(六)第212
    至213頁），自非足採。
十、末查，告訴人雖屬被告以外之人，惟其於原審及本院審理時
    所提出之告訴狀，係被告以外之人於審判中向法官所為之書
    面陳述，得為證據，被告否認其證據能力（本院卷(六)第189
    頁），自非足採。另告訴人於偵查中向檢察官所提出之告訴
    狀，係被告以外之人於偵查中向檢察官所為之書面陳述，依
    刑事訴訟法第159 條之1 第2 項，除「顯有不可信之情況」
    外，得為證據。若認無證據能力，則由反對作為證據之一方
    ，舉證證明具有「顯有不可信之情況」，否則，即應回歸原
    則，認為有證據能力。惟因反對有證據能力之被告辯護人方
    伯勳律師、陳家駿律師、李傳侯律師、彭國能律師均未證明
    告訴人告訴狀有「顯有不可信之情況」存在，即應認具有證
    據能力。
貳、有罪部分：
一、訊據被告甲○○、丙○○、丁○○等人均不否認被告元照公
    司於上開時間建置「月旦法學知識庫」乙節，惟均否認有何
    違反著作權法之犯行，被告甲○○辯稱：伊對於月旦法學知
    識庫內容要建置哪些子庫、蒐集哪些資料、如何蒐集資料均
    不清楚，也不知被告戊○○所建置之實務判解資料是從法源
    法律網所下載云云；被告丙○○則辯稱：伊並非法律人，不
    清楚被告戊○○所下載之資料內容，認為是從司法院下載後
    委由工讀生整理要旨，伊確實有指示戊○○要找人重新撰寫
    要旨，並無侵犯法源著作權之故意，沒有指示戊○○向丁○○索取法源法律網帳號密碼大量下載法源資料，也沒有指示
    戊○○授意實踐大學工讀生以學校網路IP 或使用丁○○所
    提供的法源法律網帳號密碼去大量下載法源實務見解資料，
    更未指示或同意戊○○與壬○○開發程式進行字串替代；被
    告丁○○辯以：伊受戊○○之託撰寫裁判要旨，於95年6 月
    中旬接獲戊○○提供來自司法院網站之「最高法院裁判ZIP
    檔案」後，伊挑選比較擅長之行政法院類別重新撰寫，伊曾
    醒元照公司在利用司法官方資料之餘，要注重其中法源整編
    資料之著作權，是因為被告戊○○說要參考法源法律法學資
    庫之資料，所以才會提供法源法律網帳號、密碼給被告戊○○使用，並不知道被告戊○○是要來下載資料重製在月旦法
    學知識庫中等詞為辯解。被告甲○○之辯護人另為其辯護稱
    ：法源法律網所提供之資料是法官裁判之文書或行政機關之
    公文，並非著作權法保護之標的，且法源法律網所呈現之內
    容亦未見選擇或編排，不具創造性，僅係規格化之產品，法
    源法學資料庫是否符合編輯著作之要件，而應以著作權法加
    以保護，容屬有疑，即令認為系爭資料庫為編輯著作，甲○○所參加之元照公司會議其中有關月旦知識庫部分，僅決定
    知識庫建置的大方向，關於執行細節，實無違反著作權法之
    故意，又因法源法學資料庫之資料沒有著作權所以重製行為
    根本不構成侵害，故移除及替換字串等行為也沒有移除權利
    保護資訊的問題；縱認係著作，因法源公司與司法院訂有契
    約，亦應依契約約定，由司法院取得著作權，證人沈允輝所
    為之證詞並不可信等語。另訊之被告戊○○對於前開非法重
    製法源法律網資料庫中「判解函釋」及「裁判書查詢」項下
    之資料總計約13萬8千筆，並委由被告大鐸公司壬○○、辛○○撰寫程式以字串替代之方式，將如附件三所示之內容予
    以代換變更後，由負責電腦系統軟體撰寫、建置、維護之被
    告大鐸公司庚○○、壬○○、辛○○等人依其等所撰寫之程
    式建置完成月旦法學知識庫等情均坦承不諱。
二、經查：
  (一)法源法學資料庫中「判解函釋」子資料庫屬編輯著作：
  1.法源公司建置之「法源法律網」可得查詢之各司法機關會議
    決議全文及要旨、行政機關公文全文及要旨和各級法院裁判
    書類全文及要旨等，係法源公司總經理吳紹興於法源公司80
    年成立之前之75年左右即開始指派專業人員廣泛蒐集國家所
    有的法學資料，包含法規、司法判解、行政函釋、法學論著
    索引等四大類，且早期因公開資料較不透明，故須用紙本蒐
    集，經由專業的法律人員加以整編、資料分析、撰寫要旨、
    相關法條及其所規範的法規版本、再逐字登打基本資料（例
    如：字號、日期、相關法條、資料來源及發文單位等）及全
    文、列印、校對修改、再製作資料庫索引、融入系統資料庫
    ，最後作檢視測試的機制而完成資料庫之製作，直至90年法
    源公司建置法源法律網，迄今仍陸續蒐集、整編、補充相關
    資料，而上開相關作業之法律專業人員均係法律系所畢業者
    ，於接受法源公司聘僱後均需簽署聘僱契約約定職務上完成
    之著作，其著作權歸屬於法源公司，且接受一年以上的在職
    訓練，而以資料登打為例，每千字需費80元上下，另外還有
    校對部分之支出，大約每1 千字有5 百元的建置成本，概估
    已經耗費3 億元以上的成本。而法源法律網檢索結果之「判
    解函釋」項下「司法判解」可查詢之各司法機關（含大理院
    、最高法院、司法院、大法官會議、公懲會、行政法院及各
    級法院）之會議決議全文及要旨，「裁判書查詢」項下可查
    詢之各級法院裁判書類全文及要旨等資料都是由法源公司加
    以蒐集整編，編寫要旨及相關法條及其所適用之法規版本，
    而「行政函釋」項下，可查詢各行政機關公文要旨，亦為法
    源公司針對各主管機關所公布、發布之行政函釋，蒐集整編
    資料分析加值，以相同的建置流程融入系統等情，業據證人
    即法源公司總經理吳紹興於原審法院、證人癸○○於本院審
    理中證述在卷（見原審院卷三第173 至175 頁、本院卷(五)第
    229 至239 頁），並有法源公司與資料部主管洪傳鈞、資料
    部司法判解組之組長李瑾逸、資料部函釋組組長王秀仁所簽
    訂聘僱契約在卷可查（見原審卷二第199 至201 頁、第273
    頁），是系爭編輯著作相關蒐集、整編資料業務之主管人員
    ，所簽訂之聘僱契約書，足以顯示就系爭著作法源公司均享
    有完整著作權。且法源公司之法學資料庫係就司法院網站中
    「司法院法學資料檢索系統」所提供「本院主管法規」、「
    判解函釋」、「裁判書查詢」、「簡易案件查詢」、「除權
    判決公告」5 項查詢單元外，再予加值利用。至於法源公司
    有無加值利用之判斷基準，在於(1)要旨是否加註「法源資訊
    」字詞或(2)「資料來源」；其(1)以要旨是否加註「法源資訊
    」字詞作為判斷基準者：如最高法院民事、刑事裁判及最
    高行政法院裁判等3 類裁判資料：以裁判要旨內容是否加註
    「法源資訊」字詞為判斷基準，如有加註「法源資訊」字詞
    ，則判斷為法源公司加值者。高等法院以下各級法院民事
    、刑事及高等行政法院裁判等裁判資料：係以裁判要旨內容
    是否有加註「法源資訊」字詞為判斷，如有加註「法源資訊
    」字詞，則判斷為法源公司加值者；其(2)以「資料來源」作
    為判斷基準（行政函釋資料），分彙編（非法源公司加值
    者）：如資料來源係源自彙編者（例如：資料來源註明為「
    所得稅法令彙編」），已提供行政函釋要旨，則判斷為機關
    加值。公報、網站或期刊（法源公司加值者）：如資料來
    源係源自公報、網站或期刊者（例如：資料來源註明為「財
    政部公報第41卷2056期第2861至2862頁」或「財政部」）無
    要旨，係另由法源公司專業人員自行加值撰寫行政函釋要旨
    與相關法條（含適用法規之版本），此部分行政函釋判斷為
    法源公司加值者，此有檢察官於97年3 月18日補充理由書所
    為之書面加值說明，及其附件之加值範例在卷可參，其加值
    範例係以螢幕列印提出22則（見原審卷二第177 至198 頁）
    ，並經原審於97年8 月4 日以電腦網際網路連線方式勘驗屬
    實，並製有勘驗筆錄及列印附卷為證（見原審卷三第233 至
    248 頁），另有告訴人98年9 月14日刑事陳報(二)狀所提出之
    法源法學資料庫「判解函釋子資料庫」與植根法律網資料分
    類、選擇收錄及格式編排畫面對照比較計49頁（即該狀附件
    一，見本院卷(三)第70至118 頁）附卷可資證明。故再就法源
    公司法學資料庫資料之選擇收錄、要旨之編撰、法學資料異
    動之說明、法規範基礎與其版本之編撰、法學資料之類型設
    定與內容編排分析如下：
  (1)資料之選擇收錄：
    法源法學資料庫於建置「判解函釋」子資料庫之(甲)最高法
      院民事、刑事裁判、最高行政法院裁判；(乙)高等法院暨其
      分院（含）以下之各級法院民事、刑事裁判、高等行政法
      院暨其分院裁判；(丙)各主管機關單位行政函釋（含訴願決
      定書）等三類法學資料時，由法源公司所屬專業法律人員
      自公報、彙編、司法院網站之「司法院法學資料檢索系統
      －裁判書查詢」項下或各主管機關單位網站中，針對其中
      較具參考價值者加以蒐集／選擇，收錄於「法源法學資料
      庫」之「判解函釋」子資料庫中。
    又關於行政函釋部分，並非所有資料來源所產出之資料，
      均一概未經選擇即予收錄。所收錄者，僅挑選具有法規範
      效力或具有一般性、普遍性，可供各界參考引用，作為權
      利義務主張之基礎者。
    法源公司就前揭選擇極具專業性之智慧投注，不同之法學
      資料之建置者自有其不同之專業考量，必有相異之選擇結
      果，如此「一定程度之創作性」即在其中顯現，並非僅是
      辛勤勞力之機械操作結果。
    依上揭告訴人98年9 月14日刑事陳報(二)狀附件一第10至28
      頁所示，法源公司與植根法律網於法學資料之選擇上各有
      不同，均各自有選擇上ㄧ定程度之創作，足徵不同的法學
      資料之建置者、不同的從事選編法學資料工作之人員，即
      各有其不同之專業考量、判準，必有相異之選擇結果，也
      因此其「一定程度之創作性」即顯現其中，所謂的創作性
      也就是在這裡，不同之人就有其不同之考量、不同之判準
      ，毫無一定之「制式標準」可循。
  (2)關於要旨之編撰：
    法源公司於建置(甲)最高法院民事、刑事裁判、最高行政法
      院裁判；(乙)高等法院暨其分院（含）以下之各級法院民、
      刑事裁判、高等行政法院暨其分院裁判；(丙)行政函釋等三
      類法學資料時，如原始資料有要旨者，由法源公司所屬專
      業法律人員審閱取捨後再收編；原始資料無要旨者，則由
      法源公司所屬專業法律人員就各該筆法學資料編撰要旨。
      其撰寫方式及內容並非人人相同而毫無二致，表現在不同
      專業人員之身上自有不同之專業考量、分析與撰擬而必有
      相異之結果，如此「一定程度之創作性」即顯見於其中。
    有關法源公司要旨之製作，並非只是單純機械式的節錄或
      直接複製部分文句，而係由法源公司所屬專業法律人員需
      詳閱資料全文後，以其專業判斷該資料之內涵後，憑渠等
      所受研習、訓練及其自身法學素養，在符合該資料內容之
      前提下，撰寫其要旨，而不同從事撰寫要旨之人絕無從為
      相同之「表達」，以告訴人98年9 月14日刑事陳報(二)狀附
      件一第32、33頁所示為例，法源公司與植根法律網皆有選
      錄之臺灣高等法院92年度保險上字第21號民事判決，兩者
      間就該司法判解之要旨編撰即各有其不同之判認與表達，
      自各有其一定程度之創作性存在。又如附件一第42、43頁
      所示為例，法源公司與植根法律網皆有選錄之行政院公共
      工程委員會94年7 月25日工程企字第09400265410 號函，
      原函釋內容並無任何要旨，而係由法源公司所屬專業法律
      人員詳閱函釋全文，以其專業判斷該資料之內涵後，撰寫
      該要旨。是前揭有關要旨之編撰情形，於法源公司所有之
      「判解函釋」子資料庫中比比皆是，堪認有其一定程度之
      創作性存在。
  (3)法學資料異動之說明；
    就(甲)最高法院民事、刑事判例、最高行政法院判例；(乙)最
      高法院、最高行政法院之決議；(丙)行政函釋等三類法學資
      料，如因法規修訂、廢止或情事變遷，經主管機關發布為
      不再援用等情形，法源公司會回溯於原該筆資料上加註說
      明，此加註說明之表達方式，亦為法源公司所屬專業法律
      人員智慧之加值創作，如此編撰「一定程度之創作性」即
      顯見於其中。
    以上揭告訴人98年9 月14日刑事陳報(二)狀附件一第44至49
      頁所示為例，對於法源公司與植根法律網皆有選錄之判解
      函釋資料，於該資料嗣後有所異動時，各自即有不同方式
      之表達，絕非所謂資料異動之簡單註記，二者亦非完全援
      引自司法院或各行政機關之公報內容之情形，其各自之回
      溯整編工作，乃係各就原已創作之編輯著作，再進一步編
      輯，堪認確有原創性。
  (4)法規範基礎與其版本之編撰：
    法源公司就各筆法學資料，由所屬專業法律人員編審其適
      用之法條及其版本，由於不同的人員所認定之法規範基礎
      未盡相同，如此編撰「一定程度之創作性」即顯見於其中
      。
    按民事類及行政類之司法裁判，僅於判決理由項下依其裁
      判內容而分別論及相關所應適用之現行法規；而於刑事類
      之司法裁判，除有上開之論述外，於判決書末頁亦附有該
      論罪科刑之新或舊的刑事法律規範。另於各類行政函釋資
      料部份，則係於主旨或說明內容中，敘及解釋、裁量或處
      分等行政行為所依據之行政法規範基礎。然查法源公司所
      有之「判解函釋」子資料庫中，就各筆判解函釋之法學資
      料，除彙整、選輯各該判解函釋內容中業已明白提及之法
      規範基礎外，法源公司並再由其所屬專業法律人員選輯未
      見於各該判解函釋內容中，卻仍屬相關重要之法規範基礎
      ，並再編審就渠等法學資料所適用之法規範基礎及其版本
      ，是以有關法規範基礎與其版本之審編，亦可認定法源公
      司自有其一定程度之創作性存在。
  (5)法學資料之類型設定與內容編排：
    法源公司將其「判解函釋」子資料庫中之「行政函釋」部
      分，區分為「民政類」等36類別，並就所蒐集之行政函釋
      資料予以篩選其中具參考價值者，加以收錄，其不具參考
      價值者，則未予收錄，並經審閱分析其內容後，依上述36
      種類別屬性予以歸類，每件函釋或可能隸屬於其中一個或
      跨多個類別，此種類別之「表達」乃法源公司所研創，絕
      非在建置過程中所得經驗，逐步「發現」之成果。而各筆
      資料之歸類則係法源公司所屬專業法律人員之智慧判斷，
      縱使認定上述36種類別之分類不具創作性而不受保護，同
      一筆資料於不同人亦可能有不同之分類，自有其創作性。
    法源公司於編排資料時，研創各類資料之編排規則。如每
      一行之字數、段落縮排方式、欄位名稱、呈現格式…等，
      依照不同類之資料而有不同之設計。此等編排方式係法源
      公司為使資料於網頁呈現時，能兼顧資料之正確、完整、
      美觀及使用、瀏覽之便利性，所精心研創，自有其創作性
      。
    依司法院秘書長98年3 月5 日祕台資二字第0980003127號
      函說明二(三)「購買廠商現有的外機關資料」者，係指行政
      函釋、法律問題、論著索引，而該資料格式並非司法院所
      指定，而是告訴人所創作，經司法院逕引為契約相關文件
      之規範，僅係司法院作為驗收確認資料內容之依據而已，
      不得反以此使告訴人所創作之資料格式，喪失其創作性而
      成為公共所有。
    有關該36類行政函釋類別，遍觀各級政府機關、部門，甚
      至法學資料出版業者、數位資訊業者，在法源公司如此分
      類以前，從未有相同之分類，而有關法源公司目前之36類
      行政函釋類別，事實是法源公司經過時間之演變及逐步更
      正、審校、修訂而成。
    另有關「編排方式」部分，並非「係一般人皆會採取之編
      排方式，就行政函釋、會議決議或裁判書既有或法律界所
      習慣之編排體例為之」，蓋國內未有人將法學資料數位化
      之前，各類出版媒體均無此種編排方式，法源法學資料庫
      之各類資料編排方式乃法源公司所創，實不能因法源公司
      所創之編排方式，廣為各界所接受援用而成為習慣，就否
      定其創作性。又只須檢視與法源公司同屬法律資料庫業者
      －植根公司，其20餘年來所創作之資料編排格式，即可知
      明顯與法源公司不同（參告訴人98年9 月14日刑事陳報(二)
      狀附件一：法源法學資料庫「判解函釋子資料庫」與植根
      法律網資料分類、選擇收錄方法、及格式編排比較表），
      使用檢索結果，對於資料取得之精確度，差異立見，更足
      證資料庫之選擇與編排，確有其創作性之存在。
  2.按著作權法所保障之著作，係指屬於文學、科學、藝術或其
    他學術範圍之創作；又就資料之選擇及編排具有創作性者為
    編輯著作，以獨立之著作保護之，著作權法第3 條第1 項第
    1 款、第7 條第1 項分別定有明文。故除屬於著作權法第9
    條所列之外，凡具有原創性，能具體以文字、語言、形像或
    其他媒介物加以表現而屬於文學、科學、藝術或其他學術範
    圍之人類精神力參與的創作，均係受著作權法所保護之著作
    。而所謂原創性，廣義解釋包括狹義之原創性及創作性，狹
    義之原創性係指著作人原始獨立完成之創作，非單純模仿、
    抄襲或剽竊他人作品而來；創作性則並不必達於前無古人之
    地步，僅依社會通念，該著作與前已存在之作品有可資區別
    的變化，足以表現著作人之個性為已足；而編輯著作為著作
    之一種，自仍須具備上開關於「著作」之基本要素，亦即經
    過選擇、編排之資料而能成為編輯著作者，除有一定之表現
    形式外，尚須其表現形式能呈現或表達出作者在思想上或感
    情上之一定精神內涵始可，同時該精神內涵應具有原創性，
    且此原創性之程度須達足以表現作者之個性或獨特性之程度
    。又舉凡著作、資料，其他獨立素材之集合，以一定之系統
    或方法加以收集選擇即由一大群資料中擷取應用其部分資訊
    、編排整理即由一大群資料中擷取應用其部分資訊，並得以
    電子或其他方式以較高之效率檢索查詢其中之各數筆資料者
    為資料庫，且被收編之資料與資料庫本身即分屬不同之保護
    客體，不論原始收編資料是否受著作權之保護，只要對所收
    編資料之選擇及編排具有創作性而具有前開「著作」之基本
    要素，即應受到著作權法關於編輯著作相關規定之保護，經
    濟部智慧財產局94年4 月15日電子郵件940415號函亦同此見
    解。
  3.有關編輯著作之創作高度：
  (1)按過去我國實務關於著作權保護要件之見解，誠如最高法院
    81年台上字第3063號民事判決意旨：「按著作權法所稱之著
    作，係指屬於文學、科學、藝術或其他學術範圍之創作，著
    作權法第三條第一項第一款定有明文。是凡具有原創性之人
    類精神上創作，且達足以表現作者之個性或獨特性之程度者
    ，即享有著作權。苟非抄襲或複製他人之著作，縱二創作相
    同或極相似，因二者均屬創作，皆應受著作權法之保護」，
    即明示我國著作權法所稱著作概念，係指具有原創性之人類
    精神上創作，且達足以表現作者之個性或獨特性之程度者。
  (2)又臺灣臺北地方法院83年自字第250 號刑事判決意旨：「著
    作權法所稱之著作，係指著作人所創作之精神上作品，而所
    謂之精神上作品除須為思想或感情上之表現且有一定之表現
    形式等要件外，尚須具有原創性始可稱之，而此所謂之原創
    性程度，固不如專利法中所舉之發明、新型、新式樣等專利
    所要求之原創性程度（即新穎性）要高，但其精神作用仍須
    達到相當之程度，足以表現出作者之個性及獨特性，方可認
    為具有原創性，如其精神作用的程度甚低，不足以讓人認識
    作者的個性，則無保護之必要，此乃我國著作權法第一條之
    所以規定該法之制定目的，係為『保障著作人之權益，調和
    社會公共利益，促進國家文化發展』，而為調和社會公共利
    益，若精神作用程度甚低之作品，縱使具備有『稀少性』及
    『特殊性』，然因不具有原創性，並非著作權法所稱之著作
    ，不應受該法之保護，以避免使著作權法之保護範圍過於浮
    濫，而致社會上之一般人民於從事文化有關之活動時，動輒
    得咎」，對於著作權保護要件之闡明，比前揭最高法院判決
    之理由更為詳細，並引用憲法基本權保障及著作權法第1條
    之立法目的作為論述基礎。
  (3)依前揭所舉我國過去二則實務判解，可知所謂「個性」或「
    獨特性」之見地，大部分引用過去德國學理所謂「個性」與
    「創作高度」之專門用語，認為受保護之著作必須在其內容
    或形式上足以表現出創作者之個性（按：個人特徵），並具
    備一定的創作高度（按：該創作必須「顯然超越一般創作者
    所能創作之程度」）。然由於上述保護要件相當嚴格，因而
    屢遭批評，後發展出所謂「小錢幣」原則，認為只要在資料
    之蒐集、編排上具有最低程度之創作高度，即可獲得保護，
    甚至對於蒐集事實性資料之電子資料庫（惟本案之「法源法
    學資料庫」內容，非屬此種電子資料庫，併予陳明。），學
    者認為其與傳統之資料庫在保護上不應有所不同，亦應有「
    小錢幣原則」之適用，亦即只要具備較低之創作度，即應可
    受到保護。
  (4)近來我國實務則體察國際間關於著作權保護要件，認為「創
    作只要具備最低程度之創作或個性表現，即可受到保護」之
    發展趨勢，陸續引用為判決依據，此有臺灣高等法院臺中分
    院92年度上更(一)字第267 號判決要旨：「…受著作權法保護
    之著作，必須具備『原創性』，亦即該著作僅須具有最少限
    度之創意性（minimal requirement of creativity ），且
    足以表現著作個性或獨特性之程度，即屬著作權法所保護之
    著作。依此，著作的創作程度要求不高，只要有人類精神智
    慧之投入，不論是大師作品，抑或是小兒塗鴉，均得為著作
    權法所保護之著作。又著作雖不因其僅與他人創作在前之著
    作有本質上之類似，且不具備新穎性而被拒絕為著作權之保
    護，但原創性則為著作之創作屬於著作人之原因，亦即必須
    是著作人獨自思想感情之表現，而非抄襲、改竄、剽竊或模
    仿自他人之著作，具有原創性者始受著作權之保護。而原創
    性乃指著作人自己智巧勞力之投注，並非著作思想之創新，
    而值得抄襲之處，即是原創性之證據。又就資料之選擇及編
    排具有創作性者為編輯著作，以獨立之著作保護之（參見著
    作權法第10條第1 項）。本件自訴人所編著之『教學講義內
    容』係自訴人透過蒐集選擇，並且加以編排而具有創作性，
    乃屬編輯著作，故依著作權法第10條之規定，著作人於著作
    完成時享有著作權，自訴人自應取得著作權法之保障。…自
    訴人依其他既存之著作，依其編排理念與方式，統整各書而
    為精神上勞動之成果，其對於素材之選擇或配置所須之創作
    性，雖較一般著作為低，但編輯著作本已具有微量之『原創
    性』，表現一定創作之最少程度即可，此與著作物『原創性
    』須表現具有個性的精神內涵，達於較高之創作程度不同。
    」可稽。
  (5)又著作權專責機關經濟部智慧財產局亦採此見解，揆諸該局
    98年04月27日電子郵件980427a 函釋：「按著作權法（以下
    簡稱本法）所稱之『著作』，本法第3 條第1 項第1 款明定
    屬於指文學、科學、藝術或其他學術範圍之『創作』。因此
    ，著作符合『原創性』及『創作性』二項要件時，方屬本法
    所稱之『著作』。所謂『原創性』，係指為著作人自己之創
    作，而非抄襲他人者；至所謂『創作性』，則指作品須符合
    一定之『創作高度』，至於所需之創作高度究竟為何，目前
    司法實務上，相關見解之闡述及判斷相當分歧，本局則認為
    應採最低創作性、最起碼創作（minimal requirement of
    creativity）之創意高度（或稱美學不歧視原則），並於個
    案中認定之。」，足徵「創作只要具備最低程度之創作或個
    性表現，即可受到保護」。
  (6)綜上，被告元照公司、甲○○、乙○○之辯護人陳家駿律師
    於98年8 月10日刑事聲請調查證據(二)狀第1 至6 頁否認只需
    具備最低程度之創作即可受我國著作權法保護之論述，其辯
    護意旨之有關創作高度之論據洵非的論，自不可採。
  4.法源公司建置之「法源法律網」資料庫，係以電磁記錄之方
    式收編多項法學資料，且以一定之系統或方法加以編排區隔
    ，供使用者索引查詢各筆資料，其屬電子方式之法學資料庫
    ，而「法源法律網」中「判解函釋」、「裁判書查詢」等項
    下可得查詢之資料，均係由法源公司針對使用者之使用習慣
    、資料之屬性等，規劃設計資料類別，擬定類別之架構及名
    稱，並對於行政機關之公函進行篩選，若係單純派令等不具
    法學或行政上收藏價值之公函，即未予收錄，而如附件二所
    示已停止適用之函釋或判例，則均加以註解說明，並且就所
    蒐集之公務機關公文資料篩選，依其內容分析後，依所分類
    之上述36種類別屬性予以思維創造，每件公文函釋可能隸屬
    於其中一種類別，或隸屬二種以上類別（如附件四之一至五
    之A 部分資料所示）；而「判解函釋」及「裁判書查詢」項
    下可得查詢之行政函釋、法律座談會及裁判書類要旨，亦均
    係由法源公司責成法律專業人員加以整理製作，供使用者透
    過關鍵字查詢，列出含有該關鍵字的要旨，透過查詢結果所
    呈現的決議或發文時間、字號、日期、要旨，再選擇所想要
    閱讀的行政函釋、會議決議或裁判書之本文。是該資料庫的
    分類、特定類型的行政函釋之選擇與歸類、特定的行政函釋
    之類型的設定與安排（呈現行政函釋內容後所得出的發文單
    位、發文字號、發文日期、資料來源、相關法條、法條版本
    、要旨）、行政函釋要旨的製作，或可以關鍵字搜尋要旨內
    容以便迅速檢索之設計等，顯然均係經告訴人法源公司聘僱
    專業人員在資料選擇與分類上加以創作、編排，足可明白彰
    顯告訴人法源公司之創作性。揆諸前揭說明，自應認為告訴
    人法源公司建置之「法源法律網」電子資料庫之內容，符合
    編輯著作之要件，應以著作權予以保護。且「法源法律網」
    中各項資料末端附記之「法源資訊編」、「法源資訊整理」
    、「裁判要旨內容由法源資訊整理」、「法源資訊股份有限
    公司臺北市○○○路○段150 號6 樓」、「E-mail：lawban
    k@lawbank.com.tw TEL ：000-0-0000-0000 」、「著作權
    所有未經正式書面授權禁止轉載節錄，法源資訊股份有限公
    司」等文字，為法源公司向使用者傳達表明確認著作、著作
    名稱、著作人、著作財產權人之訊息，此即屬著作權法第3
    條第1 項第17款規定之權利管理電子資訊。
  5.被告甲○○、元照公司關於法源法學資料庫中「判解函釋」
    子資料庫非屬編輯著作答辯，均為無理由，茲析述如下：
  (1)關於「資料之選擇收錄」部分：
    被告元照公司、甲○○、乙○○之答辯內容；
    (甲)依93年6 月23日及95年1 月1 日司法院法學資料庫維護整
      體委外服務採購案契約書所附之司法院法學資料維護工作
      計畫書第四點，法源公司受司法院委託整理高等法院以下
      裁判書彙編中判決書之要旨，是以此部分告訴人對於要蒐
      錄哪些判決書，是依據司法院之指定，並無從事「資料選
      擇」之行為（97年10月1 日被告元照公司、甲○○刑事上
      訴理由(一)狀第2 頁，見本院卷(一)第87頁）。
    (乙)著作權所保護之範圍僅及於「資料之選擇及編排」，判斷
      一個資料庫是否符合著作權法上所要求之創作性，首先必
      須確立資料庫之目的與取向；其次是資料之選擇，通常是
      根據一定之標準，從許多資料中挑選出該資料庫所需者，
      如果該標準相當簡單，不同之選擇者所挑選之結果均無不
      同，則無創作性，例如欲建立一個法院判決之資料庫，若
      是歷年來重要判決之資料庫，建立者於選擇、判斷其是否
      屬於重要判決之過程，始足以表現其創作性，若資料庫網
      羅所有之法院判決，通常由不同之人選擇之結果均會相同
      ，並無法表現其資料選擇上之創作性（97年10月1 日被告
      元照公司、甲○○刑事上訴理由(一)狀第4 、5 頁，見本院
      卷(一)第89至90頁）。
    (丙)單純派令未編入資料庫中，此為法學資料庫在資料量、搜
      尋速度等商業考量之必然，國內外法學資料庫皆未收錄此
      等公函，乃因其本質上不具備參考或收藏價值，單純未編
      入派令乙項之不作為，並非告訴人「智力創作」之成果（
      此與數十項中選擇四、五項不編入者，顯然有異），更非
      所謂就資料之選擇及編排之結果（97年10月1 日被告元照
      公司、甲○○刑事上訴理由(一)狀第6 頁、98年5 月18 日
      元照公司、甲○○、乙○○刑事聲請調查證據(二)狀第7 頁
      ，分別見本院卷(一)第91頁、本院卷(二)117頁）。
    經查：
    (甲)司法判解部分：
      法源法學資料庫「判解函釋」子資料庫中建置最高法院民
      事裁判、最高法院刑事裁判、最高行政法院裁判、高等法
      院民事裁判、高等法院刑事裁判、高等行政法院裁判、地
      方法院民事裁判、地方法院刑事裁判等裁判資料，其內容
      與司法院指定之範圍不同。此有上揭檢察官97年3 月18日
      補充理由書所附司法判解及行政函釋加值說明、高等以下
      各級法院民事、刑事及高等行政法院裁判加值說明，及原
      審97年8 月4 日勘驗筆錄暨附件可參（見原審卷四第250
      頁反面、原審院卷三第233 至237 頁），復經司法院秘書
      長98年3 月5 日祕台資二字第0980003127號函覆在卷可佐
      （見本院卷(一)第276 至277 頁）。換言之，法源公司所建
      置之範圍，除包含司法院指定之裁判書彙編外，另由法源
      公司所屬專業法律人員自各政府機關公報、各主管機關單
      位網站、彙編及司法院網站之「司法院法學資料檢索系統
      －裁判書查詢」項下，針對其中較具參考價值者加以蒐集
      ／選擇，收錄於「法源法學資料庫」之「判解函釋子資料
      庫」中。足見法源公司選擇收錄此部分法學資料時，除依
      據司法院秘書長98年3 月5 日祕台資二字第0980003127號
      函說明二、(二)「由本院提供原始資料，出資委外彙整登錄
      建檔者，則規定所有權及著作權歸屬甲方，但乙方得使用
      乙方執行本合約所登打之電腦資料為營利及非營利行為或
      乙方得加值利用。」之約定，收錄司法院法學資料檢索系
      統「判解函釋」子資料庫之司法判解資料外，尚有司法院
      法學資料檢索系統「判解函釋」子資料庫所無之資料，而
      另由法源公司所屬專業法律人員自各政府機關公報、各主
      管機關單位網站、彙編及司法院網站之「司法院法學資料
      檢索系統－裁判書查詢」項下，針對其中較具參考價值者
      加以蒐集、選擇後，收錄於法源法學資料庫「判解函釋」
      子資料庫中者，是法源法學資料庫「判解函釋」子資料庫
      與司法院法學資料檢索系統「判解函釋」子資料庫之內容
      不同，當另獨立受著作權法之保護。
    (乙)行政函釋部分：
      關於行政函釋部分之法學資料，法源公司並非所有資料來
      源所產出之資料，均一概未經選擇即予收錄。所收錄者，
      僅挑選具有法規範效力或具有一般性、普遍性，可供各界
      參考引用，作為權利義務主張之基礎者。此依證人沈允輝
      於原審證述：司法院院內網站可查詢到的行政函釋共36類
      ，截至97年8 月7 日止，總共有14萬6 千多筆，而院外網
      站僅司法類與法務類，截至97年8 月7 日止有1 萬1 千多
      筆等語（見原審卷四第250 頁反面），及原審法院勘驗結
      果：從院外網站查詢結果，司法院對外公告之法學資料檢
      索系統僅有司法類與法務類，而檢察官97年3 月18日補充
      理由書所附行政院公共工程委員會工程企字第0950033500
      0 號函、國家通訊傳播委員會通傳字第09505088780 號函
      、花蓮縣政府府人福字第09500949050 號函、經濟部智慧
      財產局智著字第0931600520-0號函、臺灣證券交易所股份
      有限公司台證上字第0950017868號函、行政院農業委員會
      農企字第0950139954號函等行政函釋資料並無法從司法院
      對外公告之檢索系統查得，亦有原審97年8月4日勘驗筆錄
      暨附件卷可稽（原審院卷三第233至237頁），復經司法院
      秘書長98年3月5日祕台資二字第0980003127號函覆在卷可
      佐（見本院卷(一)第276至277頁）。至於單純派令、公示送
      達等，只是法源公司選擇與否條件及例示之一而已，並非
      除此以外全予收錄；而是否選擇收錄乃由法源公司人員依
      其專業，就函釋之內容實質判斷之。此部分法學資料，即
      如司法院秘書長98年3月5日祕台資二字第0980003127 號
      函說明二、(三)屬司法院「購買廠商現有的外機關資料部分
      ：基於成本考量、並顧及廠商已營業在先的事實，無法買
      斷而取得智慧財產權，故本院向來均取得使用授權。」所
      示，足認行政函釋部分司法院並未提供任何資料予法源公
      司建置，該部分資料全由法源公司收集而來，法源公司自
      有其「編輯著作」之著作權，而司法院則僅取得使用授權
      。
    (丙)綜上，被告元照公司、甲○○、乙○○此部分之答辯，為
      不足採。
  (2)關於「要旨之編撰」部分：
    被告元照公司、甲○○、乙○○之答辯內容：
    (甲)依93年6 月23日及95年1 月1 日司法院法學資料庫維護整
      體委外服務採購案契約書所附之司法院法學資料維護工作
      計畫書第四點，法源公司受司法院委託整理高等法院以下
      裁判書彙編中判決書之要旨，是以此部分告訴人對於要蒐
      錄哪些判決書，是依據司法院之指定，並無從事「資料選
      擇」之行為，即使認為擷取判決書中之重要文句，為「資
      料之選擇」，然經過擷取之重要文句，告訴人並未就內容
      另為編排，且就判決要旨有關之格式係告訴人依司法院所
      指定之格式所整理編排，故高等法院以下之判決要旨並非
      告訴人之編輯著作甚明（97年10月1 日被告元照公司、甲○○刑事上訴理由(一)狀第2 頁，見本院卷(一)第87頁） 。
    (乙)另最高法院之判決要旨，主要是最高法院自行整理，告訴
      人自行整理之最高法院判決要旨，就判決書擷取重要文句
      並非受著作權法所保護之著作，已如原審所述外，告訴人
      整理之方法均與高等法院以下判決要旨之格式相同，此格
      式為司法院所指定並非告訴人所獨創，並非告訴人自行創
      作之編輯著作甚明（98年5 月18日被告元照公司、甲○○
      、乙○○刑事聲請調查證據(二)狀第11頁，見本院卷(二)第11
      9 頁）。
    (丙)法源公司所為之書類要旨之製作，既已為原審法院認定並
      非著作，而其僅透過資料庫之簡易設定，讓使用者得以搜
      尋資料庫中要旨之欄位，此亦不具任何創作性可言（98年
      5 月18日被告元照公司、甲○○、乙○○刑事聲請調查證
      據(二)狀第11頁，見本院卷(二)第119 頁）。
    經查：
    (甲)綜觀現今多數網際網路上之資料庫設計，在呈現資料檢索
      結果時，多以系統程式自動擷錄資料全文中之ㄧ小段，供
      使用者快速瀏覽，然由於係程式自動節錄，並非全然節錄
      到資料重點部分，使用者往往必須再自行檢視全文後，方
      能判斷該筆資料之重點內容及是否為其所需要之資料。
    (乙)惟查，法源公司為使使用者於瀏覽時，即可較為精確地判
      斷該筆資料所要表達之重點及是否為其所需者，因此在所
      收錄之判解函釋資料時，均須由法源所屬之法律專業人員
      加以撰寫各該法學資料之要旨，而其要旨之製作，並非只
      單純機械式的節錄部分文句，而需詳閱資料全文，以其專
      業判斷該資料之內涵後，撰寫其要旨，不同之人絕無從為
      相同之「表達」，是有關要旨之製作，自有其一定程度之
      創作性存在。況且，法源公司除須顧及在顯示要旨時不至
      過於冗長外，亦須兼顧使用者查閱時即可一目瞭然，凡此
      ，均須經由法源公司所屬之法律專業人員加以選擇整理、
      撰寫，自有其一定程度之創作性存在。判例裁判資料之編
      排格式，是法源公司所創作，司法院係援用法源公司之編
      排格式。而契約相關文件之規範，僅係司法院作為驗收確
      認資料內容之依據而已。從而，被告元照公司、甲○○、
      乙○○此部分之答辯，並非可採。
  (3)關於「法學資料異動之說明」部分：
    被告元照公司、甲○○、乙○○之答辯內容；
    (甲)對於已停止適用之函釋或判例，屬於一種「事實狀態」，
      既已停止適用則其參考或收藏價值大幅降低，考其實質，
      僅係針對司法院公報上已登載停止適用函釋及判例，附加
      註記之純粹低度勞動活動，且不過是機械性地遵照司法院
      公報既定之單純事實照樣標示而已，並無決定是否停止適
      用之權力，更無任何選擇及編排甚至是產生創作性可言，
      任何人皆可呆板地依司法院公報上之登載，從事此不需任
      何判斷之機械式工作。況已停止適用之函釋或判例加以註
      解，完全不需專業之「過濾」或「篩檢」，也不涉及任何
      「選擇及編排」，係屬無任何創作而僅係重複記載之單純
      註記行為。
    (乙)原審法院明顯係以系爭資料庫之製作人所為之單純不選入
      或事實性資料之加註（如不收錄單純人事派令之行政函釋
      、將司法院公報登載之停止適用函釋及判例進行註記等）
      ，當作是受著作權法保護之「編輯」行為，事實上，著作
      權法所稱之「編輯著作」，並非以實際之編輯行為即足，
      尚須就資料之選擇與編輯達到「另為創作」而產生「原創
      性」程度之編輯行為方屬之。
      （以上(甲)、(乙)答辯內容見98年5 月18日被告元照公司、甲○○、乙○○刑事聲請調查證據(二)狀第7 、8 頁，即本院
      卷(二)第117 頁正面至第117 頁反面頁）。
    經查：
      對某一特定事件之發生，其事件本身（即宣告廢止適用）
      所帶來之改變（法規範、判例或函釋之停止適用），即有
      多種可能之表達方式，端視編輯者想要表達給他的著作使
      用的方式為何，其表達方法，絕非機械性地單純事實之標
      示而已。易言之，法源公司回溯以往法規、判例函釋異動
      之整編工作，乃係就原已創作之編輯著作，再進一步編輯
      ，確有原創性。以現有資料庫為例，縱使同樣是有關判例
      或函釋之停止適用，法源公司法源法學資料庫「判解函釋
      」子資料庫與植根法律網，即各自有不同方式之表達，有
      告訴人98年9 月14日刑事陳報狀(二)狀後附之法源法學資料
      庫「判解函釋」子資料庫與植根法律網之資料分類、選擇
      收錄方法及格式編排比較表之第44至45頁電腦螢幕列印畫
      面可資佐證（見本院卷(三)第113 至114 頁）。是以，被告
      元照公司、甲○○、乙○○此部分之答辯，亦非足採。
  (4)關於「法規範基礎與其版本之編撰」部分，被告元照公司、
    甲○○、乙○○未有反駁之答辯內容。
  (5)關於「法學資料之類型設定與內容編排」部分：
    被告元照公司、甲○○、乙○○之答辯內容：
    (甲)告訴人法源公司將行政函釋區別為36類之分類標準為何，
      並未說明，無從審查法源公司所作之分類是否具有創作性
      ，且從85年起至93年司法院為擴充司法院法學資料檢索系
      統，法源公司所提出之擴充法學資料庫明細及工作計畫書
      ，明細表及工作計畫書之分類，已將36類包括在內，甚至
      司法院將該36類作更細緻之分類，是以該36類是否最早為
      法源公司所提出，抑或是司法院所提出，且司法院法學資
      料庫及法務部主管法規資料庫對於行政函釋之分類亦採取
      上開之標準，則對於一個在使用習慣上幾乎已經格式化之
      分類，是否能再受到著作權法之保護，亦非無疑。又該36
      類不外是從發文機關、主管機關及函釋內容所涉及之法規
      屬性所作之分類，該分類甚為普遍，應非著作權法保護之
      創作。此外，個別行政函釋歸屬於哪個類型，只是被判斷
      對象（即個別行政函釋）與標準（即36類型）間之涵攝結
      論，只要標準夠明確，任何一個法律人原則上都會判斷出
      相同之結論，無法表現出判斷者之個性，亦非著作權法保
      護之著作。
    (乙)有關特定行政函釋之類型設定與安排（即行政函釋之發文
      單位、發文字號、發文日期、資料來源、相關法條、法律
      版本、要旨），就此部分，司法院於司法院法學資料檢索
      系統93年度擴充法學資料庫採購契約之工作計畫書（參）
      資料格式及93年司法院法學資料庫維護整體委外服務案之
      建議徵求文件所附之『司法院法學資料庫資料格式說明書
      』（貳）行政函釋，對於行政函釋之部分亦提出資料格式
      之需求（上證2 號），上開格式所呈現之形式與法源資料
      庫行政函釋之格式相同，是以該格式之呈現顯然是司法院
      所提出之要求，並非法源公司之獨創之格式至為明確。
      （以上(甲)、(乙)之答辯內容見97年10月1 日被告元照公司、
      甲○○刑事上訴理由(一)狀第3 、4 頁，即本院卷(一)第88至
      89頁）。
    (丙)法源公司之函釋分類，根本非告訴人自己所謂之「思維創
      造」，而全係依「司法院指定」須具備這36類函釋分類，
      此觀之司法院招標文件即明，顯見36類分類係司法院之規
      格所致，非法源公司獨創！遑論36類分類本身亦非任何屬
      具原創性之著作（係司法院依政府機關長年累積下來之習
      慣分類，毫無法源公司所稱之原創性可言）。質言之，司
      法院招標文件早已載明行政函釋分類類別，與法源公司所
      稱之36類不僅完全相符，連順序都一樣，顯見法源公司之
      分類，乃係依據司法院指定規格之招標文件而來，於法源
      公司受託進行系爭資料庫之建置前即已客觀存在，非其「
      思維創造」。
    (丁)況法源公司曾於97年刑智上訴字第27號筆錄內表示，系爭
      資料庫內容乃由五南出版社之六法全書而來，經核系爭資
      料庫與五南出版社之六法全書後發現，於「行政法及關係
      法規」下相符及近似之類別「民政、戶政、役政、社福、
      地政、營建、警政、消防、教育、工業、礦業、稅賦、金
      融、保險、證券期貨、主計、交通、國防、外交、考銓人
      事、就業勞動、醫藥衛生、環保生態、農林漁牧」多達24
      項，亦可證非法源公司所創。
    (戊)且依原審曾提出之85年度「司法院擴充法學資料檢索系統
      法學資料庫比價須知」及93年度之「司法院法學資料檢索
      系統- 擴充法學資料庫契約」工作計畫書，司法院已就座
      談會、令函、論著等要求告訴人依司法院之需求及規格進
      行資料建置，按司法院要求之規格為「發文字號、單位、
      日期、要旨、全文、主旨、說明」等次序，告訴人之規格
      顯與其完全相符，係司法院之指示要求，本即非法源公司
      所創，簡而言之，上述之排列邏輯，係法源公司遵守司法
      院之契約內容所完成之規格內容，並無任何著作權法要求
      「選擇及編排」之原創性可言。
    (己)遑論「發文字號、單位、日期、要旨、全文、主旨、說明
      」等次序，係一般人皆會採取之編排方式，就行政函釋、
      會議決議或裁判書既有或法律界所習慣之編排體例為之，
      試問，若不依據此一格式編排，將本文置於要旨之前方，
      將日期、發文字號等置於發文單位之前方，豈能為一般使
      用者所接受，以臺灣臺北地方法院北院隆刑廉96自170 字
      第0970005541號函及智財局著字第09700034010 號函為例
      ，足顯該編排方式非告訴人之獨特創意，而是一般性、普
      遍被採納之編排方式，並不受著作權法保護。否則，其他
      業者均無法以相同之方式編排，無異將使民眾被迫接受不
      符習慣之資訊，豈是著作權法立法者所期待之情形，自不
      容許告訴人法源公司予以壟斷。
      （以上(丙)至(己)之答辯內容見98年5 月18日被告元照公司、
      甲○○、乙○○刑事聲請調查證據(二)狀第5 、6 、10、11
      頁，即本院卷第116 頁正、反面、第118 頁反面至第119
      頁。）
    經查：
    (甲)有關「行政函釋之類型設定與安排」部分，被告辯以「該
      格式之呈現顯然是司法院所提出之要求，並非告訴人所獨
      創之格式。」等語，但查依司法院98年3 月5 日祕台資二
      字第0980003127號函覆本院內容（本院卷(一)第276 至290
      頁）可知，司法院向法源公司購買外機關資料（行政函釋
      、法律問題、論著索引）係「購買廠商現有的外機關資料
      」，亦即事實上該資料格式並非司法院所指定，而是告訴
      人法源公司所創作，而契約相關文件之規範，僅係司法院
      作為驗收確認資料內容之依據而已。是以，被告此部分之
      答辯，顯有誤會。
    (乙)又被告辯稱「告訴人曾於97年刑智上訴字第27號筆錄內表
      示，系爭資料庫內容乃由五南出版社之六法全書而來」云
      云。然查被告所提五南圖書出版股份有限公司（下稱五南
      公司）之六法全書，係屬91年7 月修訂版之內容。然法源
      公司早於75年間即開始蒐集建置數位法學資料庫，並首創
      相關資料類別，是被告所提之五南公司91年7 月修訂版之
      六法全書，係不同時期之收錄資料，無法相比，更無從資
      以佐證行政函釋36分類非法源公司所創，其此部分之辯解
      ，尚難採信。其次，法源公司前於本院97年度刑智上訴字
      第27號被訴違反著作權法案件中，所謂參考五南公司之六
      法全書而來者，揆諸該案卷係指該案系爭二筆由訴外人孟
      祥路先生生前所翻譯當時屬公共財之「日內瓦統一匯票及
      本票法」及「日內瓦統一支票法」繁體中文著作而言，與
      被告所指法源公司業已自承系爭資料庫內容乃由五南出版
      社之六法全書而來云云，顯與上開案件之卷證資料不符，
      自無足採。
    (丙)有關「編排方式」部分，被告固辯稱「係一般人皆會採取
      之編排方式，就行政函釋、會議決議或裁判書既有或法律
      界所習慣之編排體例為之。」云云。惟查，國內在法源公
      司未將法學資料數位化之前，各類出版媒體均無此種編排
      方式，法源法學資料庫之各類資料編排方式乃法源公司所
      創，實不能因法源公司所創之編排方式，廣為各界所接受
      援用而成為習慣，就否定其創作性。何況，與法源公司同
      屬法律資料庫業之植根公司，其20餘年來所創作的資料編
      排格式，即明顯與法源公司不同，此有告訴人98年9 月14
      日刑事陳報狀(二)狀後附之法源法學資料庫「判解函釋」子
      資料庫，與植根法律網之資料分類、選擇收錄方法及格式
      編排比較表之第1 至49頁電腦螢幕列印畫面在卷可佐（見
      本院卷(三)第70至118 頁），故被告此部分之抗辯，亦無可
      採。
  6.關於被告元照公司、甲○○、乙○○之辯護人為被告辯護指
    摘原判決違失部分：
  (1)被告主張原判決書第9 頁倒數第6 至5 行載有「以一定之系
    統或方法加以編排區隔」等語，惟原判決就法源法學資料庫
    究係以何種「一定之系統或方法加以編排區隔」，供使用者
    索引查詢，究竟與原創性之關聯繫何在，原審法院完全未置
    一詞（98年5 月18日被告元照公司、甲○○、乙○○刑事聲
    請調查證據(二)狀第5 頁，見本院卷(二)第116 頁正面）。但查
    ：
    按「就資料之選擇及編排具有創作性者為編輯著作，以獨
      立之著作保護之」，著作權法第7 條第1 項定有明文。是
      以究否受著作權法保護之編輯著作，其重點乃在於就資料
      之「選擇」及「編排」是否具有最低程度之創作或個性表
      現（此有臺灣高等法院臺中分院92年度上更(一)字第267 號
      判決意旨、經濟部智慧財產局98年4 月27日電子郵件9804
      27a 函釋可參）。如資料之選擇及編排具有最低程度之創
      作或個性表現，即依法自應受著作權法之保護；反之，則
      否，「原創性」為著作是否受著作權法保護之判斷基準。
    原審判決所謂「一定之系統或方法加以編排區隔」者，乃
      敘述使用者查詢方法之電腦程式，與本件法源法學資料庫
      之資料選擇與編排無關，核與法源法學資料庫是否具備一
      定高度之創作性無涉。
    查法源公司所建置之法源法學資料庫「判解函釋」子資料
      庫，在查詢方式上，係以一定之系統或方法加以編排區隔
      ，供使用者索引查詢；而在資料之「選擇」及「編排」上
      ，無論於法學資料之蒐集/ 選擇之方法、法學資料要旨之
      編撰、法學資料異動之說明、法規範基礎與其版本之編撰
      、內容之編排、資料類別之分析整編等製作內涵，皆經法
      源公司所聘僱之法律專業人員投注相當程度之智慧與努力
      所完成之著作呈現。原審判決僅針對使用者查詢方式說明
      之完整，而於該段論述中例示說明，表示法源公司以一定
      之系統或方法加以編排區隔，供使用者索引查詢者，其屬
      電子方式之法學資料庫等語，由其前後語字句一貫性觀之
      ，即可知原判決此段文字論敘之重點在於法源法學資料庫
      屬於電子方式之法學資料庫之屬性，被告此部分之指摘，
      顯無理由。
  (2)被告主張原判決書第9 頁倒數第3 至2 行載有「使用者之使
    用習慣」等語，然何謂使用者之使用習慣未經證明，告訴人
    並未提出任何證據證明告訴人所使用之36類函示之分類，是
    如何針對使用者之使用習慣，以告訴人獨到之創意「創作」
    而來( 見98年5 月18日被告元照公司、甲○○、乙○○刑事
    聲請調查證據(二)狀第5 頁，見本院卷(二)第116 頁正面）。然
    查，法源公司建置法源法學資料庫「判解函釋」子資料庫時
    ，使用者就紙本資料之使用習慣本為法源公司編輯、建置資
    料庫時之參考價值之一，法源公司除觀察一般使用者之使用
    習慣外，更為首創數位法學資料於使用上更趨便利與準確計
    ，乃設計引導使用者使用習慣之新方法，引導使用者改變其
    原於紙本資料之使用習慣，進而更使使用者透過法源公司所
    創數位法學資料之編排方式，使其使用及檢索等更具有效率
    。關於「行政函釋」法學資料之資料分類方式上，法源公司
    針對原本由各地方政府行政機關所為之函釋，經所屬專業在
    職訓練後之法律專業人員，投注相當程度之智慧與努力後，
    發見其函釋不該宥於機關所屬地區性之限制而應有普遍性、
    一般性之適用情形，為打破函釋機關之限制，兼使提高使用
    者使用及檢索之效率，加上所研創「民政類」等36 類別之
    行政函釋，即各依類別屬性予以歸類，引導使用者改變其既
    有使用習慣、打破機關之限制，進而更使使用者之使用及檢
    索等更具有效率。此審酌法源公司與植根法律網「行政令函
    查詢」部分之異同，即可發見確有前揭所述之不同，足見法
    源公司除參考一般使用者之原使用習慣外，另為發生引導作
    用而有新的使用方式。是以被告此部分之主張，非有理由。
  (3)被告主張原判決書第10頁第12至13行載有「特定類型的行政
    函釋」等語，但原判決就何謂「特定類型的行政函釋」，及
    、與該「特定類型的行政函釋」究竟與原創性之關聯繫何在
    ，原審法院完全未置一詞（見98年5 月18日被告元照公司、
    甲○○、乙○○刑事聲請調查證據(二)狀第5 頁，見本院卷(二)
    第116 頁正面）。經查：
    由原判決書第9 至10頁載有「對於行政機關之公函進行篩
      選，若係單純派令等不具法學或行政上收藏價值之公函，
      即未予收錄，而如附件二所示已停止適用之函釋或判例，
      則均加以註解說明，並且就所蒐集之公務機關公文資料篩
      選，依其內容分析後，依所分類之上述36種類別屬性予以
      思維創造，每件公文函釋可能隸屬於其中一種類別，或隸
      屬二種以上類別；而『判解函釋』及『裁判書查詢』項下
      可得查詢之行政函釋、法律座談會及裁判書類要旨，亦均
      係由法源公司責成法律專業人員加以整理製作，供使用者
      透過關鍵字查詢，列出含有該關鍵字的要旨，透過查詢結
      果所呈現的決議或發文時間、字號、日期、要旨，再選擇
      所想要閱讀的行政函釋、會議決議或裁判書之本文。是該
      資料庫的分類、特定類型的行政函釋之選擇與歸類、特定
      的行政函釋之類型的設定與安排（呈現行政函釋內容後所
      得出的發文單位、發文字號、發文日期、資料來源、相關
      法條、法條版本、要旨）…」等語觀之，所謂之「特定類
      型的行政函釋」一語，係指經法源公司專業人員選擇判斷
      後始予收錄、就已停止適用者並予註解說明，及經內容分
      析後予以整編歸類等行政函釋，賦予一統稱用語為「特定
      類型的行政函釋」。被告等未通篇閱讀原判決書上開文字
      ，竟執原判決書中之「特定類型的行政函釋」一詞，指原
      判決理由不備云云，並無理由。
    又就前揭由法源公司專業人員判斷後始予收錄、就已停止
      適用者並予註解說明，及經內容分析後予以整編歸類等特
      定類型的行政函釋，正是經法源公司投注相當程度之智慧
      與努力後所為之資料選擇及編排，該著作之屬於資料之選
      擇及編排之編輯著作，且具一定高度之創作性適足以印證
      。而就法學資料之選擇收錄暨歸類觀察，不同之法學資料
      建置者，均自有其不同之專業考量，因選擇之不同，其結
      果必有不同，如此「一定高度之創作性」即著作原創性彰
      顯其中，洵非「辛勤勞力之機械操作結果」所可比擬。
  7.關於「法學檢索方式」：
  (1)被告元照公司、甲○○、乙○○之辯護人就「法學檢索方式
    」提出如下辯護意旨：
    在資料的編排上，就資料庫內部結構而言，電子資料庫之
      資料係以數位之方式儲存，並無必要依一定之方式排列儲
      存，其編排上之創作性通常是表現在該資料庫之查詢方法
      上，亦即資料庫提供給使用者查詢之可能性，若其查詢方
      法為一般常見者，或在資料之查詢上必然會使用到之方法
      ，例如交集、聯集等，應無法受到保護。
    以法源法律網資料庫就判解函釋部分提供給使用者查詢之
      方法，與司法院法學資料檢索系統、植根法律網資料庫就
      判解函釋部分提供使用者查詢之方法作比較，就查詢之欄
      位、方法而言，大同小異，項目雖有不同，但僅屬名稱上
      之差異，並無法看出法源資料庫編排上有何創作性。
    此外，就原審認定所蒐集之公務機關公文資料篩選，依其
      內容分析後，依所分類之36種類別屬性予以思維創造，每
      件公文函釋可能隸屬於其中一種類別，或隸屬二種以上類
      別的部份，即認已達編輯著作所要求之選擇及編排部分：
      查電子資料庫之建置及設計，均係先經人工蒐集資料後，
      再透過電腦程式進行完成，依其資料庫資訊系統之設計，
      又可分為需要透過智力編輯之「關鍵字檢索」功能，以及
      無須智力編輯之「全文檢索」功能。經查，法源公司之資
      料庫系統並非採行「關鍵字檢索」，而係最單純之「全文
      檢索」系統，供使用者進行查找。有關全文檢索之技術發
      展，法源公司只需將蒐集到的資料放進該資料庫後，再利
      用全文檢索程式，由電腦進行字串篩選，其間既無也無須
      人類智力之判斷，而係由電腦透過程式語言進行篩選在全
      文檢索內所要選擇之文字，既不涉及任何「選擇及編排」
      ，也完全不需任何之「過濾」或「篩檢」，顯然無任何具
      原創性之編輯行為可言。
    且經檢視法源公司法學資料庫系統後發現，其資料搜尋方
      式乃係利用全文檢索技術，而非原審所稱之「關鍵字查詢
      」，原審顯未勘驗及檢視法源法學資料庫型態而草率加以
      認定。既然法源公司係利用全文檢索系統供使用者查詢資
      料，則該資料選擇之行為乃係透過電腦完成，且該電腦之
      程式語言也並無著作權法所要求之「選擇及編排」行為存
      在，因此並非著作權法所保護之編輯著作。（97年10 月1
      日被告元照公司、甲○○刑事上訴理由(一)狀第4 、5 頁，
      即本院卷(一)第89至90頁，暨98年5 月18日被告元照公司、
      甲○○、乙○○刑事聲請調查證據(二)狀第9 、10頁，見本
      院卷(二)第118 頁正反面）。
  (2)經查，因檢察官起訴之犯罪事實並未包括法學資料之檢索方
    式，且法源公司從未主張其法學資料檢索方式如何具有著作
    權法所要求之「選擇及編排」行為，而本件法源法學資料庫
    是否為著作權法之編輯著作，應係法學資料之蒐集/ 選擇之
    方法、法學資料要旨之編撰、法學資料異動之說明、法規範
    基礎與其版本之編撰、內容之編排、資料類別之分析整編等
    查究其是否具有原創性，始與著作權法「編輯著作」應否受
    保護之法律要件相關，至於法學資料檢索方式如何，要與本
    件法源法學資料庫是否受保護無關，故被告此部分辯解，核
    與被告被起訴犯罪事實之法律判斷無關。
  8.本案被告等是否為合理使用：
  (1)被告元照公司、甲○○之辯護人陳家駿律師為被告辯護意旨
    ，指稱本案被告等構成合理使用，因被告等係將告訴人之資
    料庫轉化加值利用，而依美國最高法院判斷合理使用之關鍵
    案件Campbell v. Acuff-Rose Music,Inc.510U.S.569 （19
    94），認為判斷合理使用之最重關鍵，在於被告利用後的著
    作是否具轉化作用（Transformative）等語（98年5 月18日
    被告元照公司、甲○○刑事聲請調查證據(二)狀第14頁，見本
    院卷(二)第120頁反面）。
  (2)經查：
    美國關於合理使用裁判之分析：
      美國聯邦最高法院1994年在Campbell v. Acuff-Rose Mus
      ic Inc. （114 S.Ct.1164 ）一案中的結論，認為「戲謔
      仿作（Parody）」是合理使用的行為，不會因為使用目的
      具營利性質，而構成侵害著作權，主要是其利用具有在Ca
      mpbell案中，原告Acuff-Rose公司是Roy Orbison 與Will
      iam Dees所寫的「Oh,Pretty Woman 」這首歌的著作權人
      。這首歌非常有名，後來成為茱莉亞羅勃茲與李察基爾主
      演的「麻雀變鳳凰」主題曲。被告Luther R.Campbell 等
      人則是知名饒舌合唱團2 Live Crew 的歌手，將「Oh,Pre
      tty Woman 」改寫成「戲謔仿作」後，翻唱暢銷。被告Ca
      mpbell等原先曾嘗試取得改作的授權，但被原告所拒絕，
      所以就直接使用，最後在發行時，被告有註明是改作自Ro
      y Orbison 與William Dees所寫的「Oh,Pretty Woman」，
      原告為發行公司。聯邦最高法院以一致之意見，判定被告
      的改作行為構成合理使用，被告的「戲謔仿作」具「轉換
      價值（transformative value）」，亦即在原著作的光環
      下，發揮了極高的創作性，應與一般對於原著作的評論或
      批評等合理使用等價齊觀；對於所利用著作的性質，法院
      認為被告所利用者，必然是著名的原著作，否則就沒有「
      戲謔仿作」的價值；至於所利用著作的質量與新著作的質
      量，法院認為被告所作大量且重要部分之使用，是「戲謔
      仿作」所必要的，並未超過合理範圍。最後法院特別強調
      ，由於原著作的著作權人幾乎不可能授權他人作成「戲謔
      仿作」，而「戲謔仿作」與原著作又分屬完全不同性質，
      故關於利用的結果對著作價值及潛在市場的影響方面，是
      微乎其微，有時反而會有助於原著作之知名度。
    在本案被告元照公司等與告訴人法源公司皆為法學電子資
      料庫業者，被告元照公司等大量重製告訴人法源公司之資
      料庫內容，僅係為減省經濟投資，圖冀以最低成本，在最
      短的時間內建立自己之資料庫，藉以營利，俾與告訴人法
      源公司之資料庫進行同業競爭，其未經告訴人法源公司授
      權而複製之資料數量約占該項資料庫之80%，自己建置完
      成部分僅占20%，純屬將他人有著作權之資料庫之重要內
      容，納為自己資料庫之主要內容，未見有任何轉換之創作
      價值存在，核無「轉換價值（transformative value）」
      可言，即難認屬合理使用之行為。是以，被告此部分之辯
      解，為無理由。
  (3)有關辯護意旨舉美國最高法院編輯著作原創性之3 項標準：
    被告元照公司、甲○○之辯護人陳家駿律師為被告辯護意旨
    ，主張美國最高法院為了解決編輯著作原創性的爭議，在著
    名之Mattthew Benderv. West, 158F. 3d 674（2nd Cir.19
    98）,aff'g No.94 Civ.0000 0000 WL 266972（S. D .N .Y
    .May 19,1997）,cert.denied sub. Nom.West v.Hyper law
    ,526 U.S .1154（1999）案例中，特別提出一個判斷選擇與
    編排是否具有原創性的判斷標準亦即選擇之多寡；限制
    某些選擇之可行性與造成其他選擇不具創作性的外部因素；
    先前利用的情形是否使得某些選擇成為普遍的選擇，質疑
    本案系爭資料庫是否符合此三項判斷標準等語（98年5 月18
    日被告元照公司、甲○○刑事聲請調查證據(二)狀第16至17頁
    ，見本院卷(二)第121 頁反面至第122 頁正面）。惟查：上述
    美國紐約州地方法院在Matthew Benderv.West Publishing,
     158 F.3d 674 （1998）一案中判定，雖然被告Hyperlaw所
    製作之CD-ROM中約有百分之七十五的內容，是抄襲自原告We
    st花費了許多投資所收集的美國各級法院判決之全文，但是
    由於原告West所為之選擇及編排並無所謂的原創性，因此被
    告Hyperlaw並無侵害著作權。本案告訴人法源公司之電子資
    料庫，在選擇及編排具有創作性，已如前述，故被告元照公
    司等無從援引上開美國案例為其大量重製告訴人法源公司之
    資料庫內容，而不構成侵害著作權之理由。又在Matthew
    Bender v. West Publishing, 158 F.3d 674 （1998）一案
    中，美國聯邦第2 巡迴上訴法院並未否定原告West Publish
    ing 就美國各級法院判決等文件之選擇及編排具原創性，得
    以編輯著作受著作權法保護，其僅是認定被告Matthew Bend
    er複製原告West Publishing 者，僅是原告West Publishin
    g 在紙本上之分頁標記（starpagination），此部分未達最
    低創作性之門檻"because the internal pagination of
    West' s case reporters does not entail even amodicum
     of creativity."，不屬於原告West Publishing 所享有編
    輯著作之保護範圍。本案告訴人法源公司之電子資料庫，在
    選擇及編排具有創作性，既已如前述，被告元照公司等即無
    援引上開美國案例，作為其大量重製告訴人法源公司具選擇
    及編排具有創作性之重要部分，不構成侵害著作權之理由，
    是以被告此部分之主張，為不足採。
  (二)法源法學資料庫中「判解函釋」子資料庫，屬語文著作：
  1.按編輯著作是一種創作方法，亦即編輯著作是以將資料加以
    選擇及編排作為創作方法所完成的著作，通常其著作類別都
    與所選擇著作的著作類別相同，例如將一年之間最受歡迎的
    十首歌曲匯集成年度精華金曲，該十首歌係錄音著作，而所
    編輯完成的年度精華金曲之編輯著作，也是錄音著作。在本
    案「法源法學資料庫」是以文字為內容，原審判決雖認定法
    源法學資料庫係編輯著作，但未進一步明示其著作類別係語
    文著作。
  2.次按著作權法第6 條規定：「就原著作改作之創作為衍生著
    作，以獨立之著作保護之。衍生著作之保護，對原著作之著
    作權不生影響。」，至於「改作」，依著作權法第3 條第1
    項第11款規定：「指以翻譯、編曲、改寫、拍攝影片或其他
    方法就原著作另為創作。」。查法源法學資料庫中「判解函
    釋」子資料庫之裁判或行政函釋之要旨編撰，必因人而異，
    其撰寫內容之專業價值，明顯也是創作性之所在。又要旨之
    編撰究屬何種創作，則可由衍生著作來觀察。要旨之編撰既
    然是就既有之語文著作（裁判或行政函釋），另以編撰要旨
    加以表達，就是屬於以「其他方法就原著作另為創作」的行
    為。同樣地，衍生著作也不是著作類別，而是創作方法，亦
    即衍生著作是就原著作「改作」的創作，是透過改作原著作
    的方法完成的著作，至於它的著作類別，就要看最後完成的
    型態是甚麼來決定。例如將金庸的武俠小說拍成電影或翻譯
    成英文，原著作係語文著作，所完成的衍生著作，若是電影
    ，屬於視聽著作，若是英文翻譯，則係語文著作。故在本案
    法源法學資料庫中「判解函釋」子資料庫之裁判或行政函釋
    之要旨編撰，係就既有之語文著作，以其編撰之要旨加以表
    達，係屬以衍生著作為創作方法之語文著作，足以證認其符
    合語文著作之要件，而應受著作權保護。
  (三)關於法源法學資料庫之著作財產權之歸屬：
  1.被告元照公司、甲○○於上訴理由否認法源法學資料庫中「
    判解函釋」子資料庫具有著作財產權，並辯稱；(1)有關判決
    要旨之著作財產權之歸屬，依據93年6 月23日司法院法學資
    料庫維護整體委外服務採購案契約書第9 條第1 項：「乙方
    （指告訴人法源公司）因本專案所產出及交付之相關文件、
    各項記錄、報告、憑證之所有權及智慧財產權（包含著作權
    ）歸屬甲方（指司法院），且以甲方為著作人，乙方並承諾
    不行使著作人格權，並應於驗收前將前開產品及文件全部點
    交甲方；嗣後如有增修者，亦同」之約定（見原審卷四第16
    9 頁），足以證認判決要旨之著作權歸屬於司法院。(2)有關
    行政函釋要旨之著作財產權歸屬，司法院法學資料檢索系統
    91年度第二次擴充法學資料庫契約書第10條約定：「乙方因
    本專案所產出及交付之『產品』相關文件、各項記錄、報告
    、憑證之所有權及智慧財產權（包含著作權）歸屬甲方，且
    以甲方為著作人，乙方並承諾不行使著作人格權，並應於驗
    收前將前開產品及文件全部點交甲方；嗣後如有增修者，亦
    同」（見原審卷四第91頁），之後於司法院法學資料檢索系
    統92年度擴充法學資料庫契約書第10條、司法院法學資料檢
    索系統93年度擴充法學資料庫契約書第10條、93年司法院法
    學資料庫維護整體委外服務採購案契約書第9 條、司法院法
    學資料檢索系統94年度擴充法學資料庫契約書第10條均有相
    同約定（分別見原審卷四第109 頁、第149 頁、第169 頁、
    第198 頁）。可見，前揭採購案所產出之標的物即行政函釋
    要旨之智慧財產權應歸屬司法院。(3)此外，依據法務部之95
    年及96年法學檢索系統資料庫、全國法規資料庫及法務部主
    管法規資料庫系統維護案之建議徵求說明書第四點第2 款明
    文規定法務部取得廠商所交付標的物之所有著作權，而法務
    部主管法規資料庫「綜合查詢」項下所查詢之行政函釋內容
    與法源資料庫行政函釋部分之內容均相同，是以本案行政函
    釋之著作財產權應屬於法務部云云。
  2.惟查：
  (1)司法院秘書長98年3 月5 日祕台資二字第0980003127號函稱
    ：「本院建置法學資料庫之採購類型，不外：1.應用系統委
    外開發部分：原則上係規定：乙方（廠商）在本契約有效期
    間內，依甲方（司法院）提供張資料所完成之軟體程式及相
    關手冊、文件，其所有權歸屬甲方。在司法院體系內之智慧
    財產權歸屬甲方；司法院體系外之智慧財產權歸屬乙方。2.
    由本院提供原始資料，出資委外彙整登錄建檔者：此部分規
    定其所有權及著作權歸屬甲方，但乙方得使用乙方執行本合
    約所登打之電腦資料為營利及非營利行為或乙方得自行加值
    利用。3.購買廠商現有的外機關資料部份：基於成本考量，
    並顧及廠商已營業在先之事實，無法買斷而取得智慧財產權
    ，故本院向來均取得使用授權。」等語。
  (2)法務部98年3 月6 日法資字第0980005983號函覆：「有關本
    部與法源公司於90年12月24日所簽訂『法務部九十一年度法
    學檢索系統光碟片新購與資料庫維護案』及91年1 月8 日所
    簽訂『全國法規資料庫及法務部主管法規資料庫系統應用軟
    體維護與新增功能案』，其中有關著作財產權之歸屬請分別
    參閱契約第14條（權利及責任）規範之內容。
    註：（第14條第1項）
        廠商應擔保第三人就履約標的，對於機關不得主張任何
        權利。廠商履約，其有侵害第三人合法權益時，應由廠
        商負責處理並承擔一切法律責任。
        （第14條第2項）
        廠商履約結果涉及智慧財產權者，由廠商無條件為機關
        取得授權。
        （第14條第3項）
        廠商如在本契約使用專利品，或專利性履約方法，或涉
        及著作權時，其有關之專利或著作權益，概由廠商依照
        有關法令規定處理，其費用亦由廠商負擔。」等語。
  (3)司法院秘書長98年6月11日祕台資二字第0980012965號函稱
    ：「1.有關『司法院歷年向法源公司採購法學資料彙整表』
    係匯整本院購買法源公司現有的外機關資料之契約，而『91
    年3 月15日司法院法學資料檢索系統整體採購案』並未採購
    此類資料，故未列入。2.有關表列編號10『司法院高地院裁
    判彙編整編及圖書資料檢索功能採購案契約』係包含應用系
    統委外開發、由本院提供原始資料及購買廠商現有的外機關
    資料等三部份，該契約書有關雙方所有權及智慧財產權之歸
    屬，乃約定於第6 條第4 項：『乙方在本契約期滿日前，依
    甲方提供之資料，為司法院高地院裁判彙編整編及圖書資料
    檢索功能採購案所開發建置之應用軟體，其所有權歸屬甲方
    。在甲方體系內之智慧財產權歸屬甲方；在甲方體系外之智
    慧財產權歸屬乙方。』，屬本院前函說明之第二點第一小點
    範疇，與第二點第二小點無涉。」等語。
  (4)法務部98年7 月6 日法資字第0980022614號函覆：「有關本
    部與法源公司著作財產權之歸屬原則，說明如下：1.法學檢
    索系統光碟片部分：本部及所屬機關取得該系統全部使用授
    權。2.全國法規資料庫及主管法規資料庫部分：專為本部開
    發之軟體及文件，由本部及法源公司共同取得著作財產權；
    資料內容部分，沒有特別規定者，回歸法律之規範。（註：
    參著作權法第12條規定）」等語。
  (5)又司法院與告訴人法源公司自85年起即每年簽署契約，由司
    法院向法源公司購買法學資料檢索資料庫、委託法源公司就
    法學資料檢索系統與資料庫進行維護之工作，而其中95年度
    維護採購案第6 條第6 項約定「本契約工作計畫書貳、資料
    庫部分中甲方（即司法院）主管之資料（如甲方主管法規、
    裁判等資料），除甲方未對外公開之項目外，甲方同意乙方
    （即法源公司）在不違反相關法令之規定下，乙方得自行加
    值利用…」（見原審卷三第211 頁），是法源公司可依據前
    開規定就司法院主管之資料自行加值利用，亦即法源公司自
    由使用資料的方式，契約未加以限制，而其自行加值利用之
    著作財產權，契約亦未特別約定，亦有司法院資訊管理處97
    年4 月22日處資二字第0970008158號函、證人即司法院資訊
    管理處承辦人員沈允輝庭提之「司法院法學資料檢索系統及
    資料庫整體委外服務95年度維護採購案」、司法院資訊管理
    處97年8 月8 日資處二字第0970016957號函所檢送司法院與
    告訴人法源公司自85年起關於法學資料庫所簽署之全部契約
    （含招標文件）等在卷可參（見原審卷三第227 、228 頁、
    原審卷三第209 至226 頁、原審卷四第3 至210 頁），復依
    證人沈允輝所證：司法院建置法學資料庫必須龐大的人力維
    持資料的最新及適用法律的連結，但司法院不可能有如此之
    人力來做，所以委託廠商進行，原來契約中約定並不明確，
    但90年間起，司法院與廠商即法源公司間之共識即係司法院
    取得在司法體系內如法官、書記官等人使用資料庫的永久使
    用權，司法體系外則由法源公司取得著作權等語（見原審卷
    四第249 、250 頁），可知法源公司與司法院間所簽署之前
    開契約並不影響法源公司就法源法律網資料庫擁有編輯著作
    之著作權，而受有著作權法保護。雖法源公司之法源法律網
    資料庫有使用司法院、法務部之公務資源，但仍不得否認其
    著作權。
  3.惟被告元照公司、甲○○之辯護人陳家駿律師辯護意旨，仍
    指系爭法學資料庫之著作權不歸屬於告訴人，並抗辯：「被
    告元照公司、乙○○、甲○○於98年10月28日刑事補充上訴
    理由(一)狀，一所持之理由為司法院秘書長98年3 月5 日祕台
    資二字第0980003127號函說明二(二)所指『由本院提供原始資
    料，出資委外彙整登錄建檔者，則規定其所有權及著作權歸
    屬甲方（即司法院）』，而上開司法院函二(二)所指不外乎行
    政解釋令函與裁判彙編等資料，原判決不察，竟認系爭法學
    資料庫之著作權都歸屬於告訴人，明顯與司法院上開函復意
    旨相違」云云。但查：
  (1)司法院秘書長98年3 月5 日祕台資二字第0980003127號函說
    明二(二)之全文為「由本院提供原始資料，出資委外彙整登錄
    建檔者，則規定其所有權及著作權歸屬甲方（即司法院），
    但乙方（指法源公司）得使用乙方執行本合約所登打之電腦
    資料為營利及非營利行為或乙方得自行加值利用」等語。依
    據此項約定，法源公司除收錄原即由司法院提供之原始資料
    ，並由法源公司再自行進行相關內容之加值整編（如要旨、
    法規範基礎與其版本之編撰、內容重新編排等）外，另再加
    上由法源公司自行蒐集建置之法學資料（包含有：如「行政
    函釋」部分等，係授權客戶使用，法源公司仍享有著作權者
    ，以及非由司法院提供，而純由法源公司自行蒐集之裁判，
    並未授權予其他機關使用者），全部予以整理編輯成「法源
    法學資料庫」中之「判解函釋」子資料庫，屬獨立受著作權
    法保護之著作，已如前述。是以，司法院就其所有法學資料
    檢索系統項下之「判解函釋」資料庫，與告訴人所有「法源
    法學資料庫」之「判解函釋」子資料庫，兩者內容不同，各
    為獨立應受著作權法保護之編輯著作。故被告元照公司等認
    為告訴人之「判解函釋」子資料庫悉數與司法院「判解函釋
    」子庫相同而無著作權云云，容有誤會。
  (2)其次，自本案繫屬原審至本院審理迄今，司法院與法源公司
    雙方就著作權歸屬之約定向無爭議，亦無不同主張，又著作
    權係屬私權，是以著作財產權之授權利用，係屬私權契約關
    係，本於私權契約自由原則，契約當事人間之合意既未違背
    公序良俗，即非第三人所得置喙，且法源公司之法源資料庫
    雖有使用公務資源，但不得因此而否認其著作權。則本案被
    告元照公司等指「按眾所周知，我國各級政府單位於委外業
    務針對其可能產出之智慧財產如著作權等，基本上均歸政府
    取得，由上開函可知，僅於購買廠商現有外機關資料部分，
    司法院才不具著作權」云云，實屬無據，自非足採。
  (3)再者，告訴人法源公司為建置「法源法學資料庫」中「判解
    函釋」子資料庫，其所耗費之建置成本，遠高於司法院為建
    置法學資料庫而向法源公司採購之金額甚鉅，法源公司豈有
    將所有自行辛苦建置之數位法學資料之著作權悉數歸於司法
    院所有之理，而此正是著作權授權利用屬私權約定之法旨所
    在。
  4.又被告元照公司、乙○○、甲○○於98年10月28日刑事補充
    上訴理由(一)狀二辯稱：「法務部98年7 月6 日法資字第0980
    022614號函『三有關本部與法源資訊股份有限公司著作財產
    權之歸屬原則，說明如下：(一)法學檢索系統光碟片部分：本
    部及所屬機關取得該系統全部使用授權。(二)全國法規資料庫
    及主管法規資料庫部分專為本部開發之軟體及文件，由本部
    及法源公司共同取得著作財產權；資料內容部分，沒有特別
    規定者，回歸法律之規範。』，上開法務部函三(二)之『軟體
    及文件』中之『文件』，應屬開發軟體程式之相關文件，而
    非屬法學檢索系統資料本身。而專為法務部開發，由法務部
    與法源公司共同取得著作財產權，實際上指的只是軟體；又
    法務部與告訴人間簽訂之合約，第1 條契約文件及效力，均
    規定契約包括招標文件、投標文件與決標文件等（見本院卷
    (二)第308 頁95及96年資料庫系統維護契約書) ，而依投標文
    件之投標須知（建議書徵求說明書即俗稱RFP ，見本院卷(二)
    第341 頁）中，第4 條智慧財產權之歸屬(二)明白約定，本專
    案各階段工作完成並測試合格後，法務部取得廠商交付標的
    物之所有著作權（見本院卷(二)第368 至369 頁），由此著作
    權根本全屬於法務部而非告訴人」云云。然查：
  (1)「法務部95及96年度法學檢索系統資料庫、全國法規資料庫
    及法務部主管法規資料庫系統維護案」之建議書徵求說明書
    之四智慧財產權之歸屬部分載有「(一)廠商開發成果之所有軟
    體原始程式碼（Source Code ）及目的碼（Binary Code ，
    執行檔） 」完整交付本部，且其智慧財產權屬本部所有。
    (二)本專案各階段工作完成並測試合格後，本部取得廠商交付
    標的物之所有著作權。…」等語（見本院卷(二)第368 至369
    頁) ，再參諸證人陸美虹於原審到庭證稱：「（問：請審判
    長提示建議書徵求說明書第28頁第四點有關著作財產權的歸
    屬第二點所交付的標的物範圍為何？）應用程式與文件，文
    件是指系統設計文件及使用手冊」、「（問：依照你剛才所
    述標的物的範圍指的是應用程式與文件，此與第28頁第1款
    、第2 款如何區別？）第1 款部分是應用程式原始碼的部分
    ，第2 款是指各階段完成的交付的文件」等語，有原審97年
    7 月30日審判筆錄附卷足稽（見原審卷三第167 頁正反面）
    ，並與法務部98年3 月6 日法資字第0980005983號函：「有
    關本部與法源公司於90年12月24日所簽訂『法務部九十一年
    度法學檢索系統光碟片新購與資料庫維護案』及91年1 月8
    日所簽訂『全國法規資料庫及法務部主管法規資料庫系統應
    用軟體維護與新增功能案』，其中有關著作財產權之歸屬請
    分別參閱契約第14條（權利及責任）規範之內容。（註第14
    條第2 項：廠商履約結果涉及智慧財產權者，由廠商無條件
    為機關取得授權）」等語（見本院卷(一)第291 頁）互相勾稽
    ，即可知法務部98年7 月6 日函文三(二)所指之「軟體及文件
    」之「軟體」指「應用程式」，而「文件」係「系統設計文
    件與使用手冊」。而上開徵求說明書之所謂「標的物」，乃
    指「應用程式」及「系統設計文件與使用手冊」。
  (2)又自本案繫屬原審至本院審理迄今，法務部與法源公司雙方
    就著作權歸屬之約定向無爭議，亦無不同主張，又著作權係
    屬私權，是以著作財產權之授權利用，係屬私權契約關係，
    本於私權契約自由原則，契約當事人間之合意既未違背公序
    良俗，則本案被告元照公司等實無以當事人真意相違之主張
    ，一再執詞指摘法源公司專為法務部所開發之全國法規資料
    庫及法務部主管法規資料庫之資料內容悉數歸屬於法務部之
    餘地，而置法務部98年7 月6 日函覆文謂「資料內容部分，
    沒有特別規定者，回歸法律之規範」等語於不顧，是以被告
    此部分之主張，自無可採。
  (四)被告丙○○否認違反著作權之犯行，辯稱：伊並非法律人，
    不清楚被告戊○○所下載之資料內容，認為是從司法院下載
    後委由工讀生整理要旨云云。但查：
  1.被告戊○○於95年10月18日檢察官偵訊時具結後證稱：「主
    推建置是公司團體決議，決策者也同意要作，負責人和總經
    理一定要知道，我有報告過作法及蒐集資料之方式，但我不
    確定他們是否記得」等語（見95年偵字第22081 號卷(二)第64
    頁）。核與被告己○○於95年10月17日警詢時供稱：「月旦
    法學知識庫系統建置由其與戊○○、丙○○共同負責，決策
    過程由其等3 人開會，由丙○○經理作最後決策」等語（見
    95年偵字第22081 號卷(一)第75頁）相符。且佐之被告丙○○
    被扣證2 第5 頁之法源公司法學資料庫「司法判解」子資料
    庫之資料等，及被告丙○○亦供認看過扣證2 第5 頁之網頁
    內容（95年偵字第22081 號卷(二)第55頁）。且被告戊○○亦
    證稱開會時提出討論，打勾表示要從法源下載之資料來源等
    語，有95年10月18日檢察官偵查筆錄、原審法院就95年10月
    18日檢察官偵查筆錄之勘驗筆錄在卷可證（見95年偵字第22
    081 號卷(二)第59至65頁、原審卷三第75至85頁〔尤其第81頁
    反面〕），足認被告丙○○明知月旦法學知識庫之「實務判
    解」之法學資料，是從法源法學資料庫之「司法判解」子資
    料庫抓回來的資料。
  2.被告戊○○於95年10月24日檢察官偵訊時供稱：
    問：和大鐸公司簽約前，有無和大鐸公司談過？何人決定和
        大鐸公司簽約？
    答：我未參與大鐸公司的簽約。我們有開會討論，找三家公
        司作簡報，丙○○、乙○○、己○○、王雅珍和我一起
        參與討論，後來大鐸公司最高分，才決定和他們簽約。
    問：元照公司何人負責與大鐸公司聯繫？
    答：整體的業務由丙○○負責、系統由己○○負責、內容由
        我負責。
    問：大鐸公司寫的轉檔資料等由何人告訴大鐸公司？
    答：再請工讀生抓法源資料時發現判例或判決的部分有法源
        編審的字樣，因此請輔大的研究生丁○○負責重寫二百
        多份的要旨，但因數量太多，因此仍有大部分尚未修改
        。
    問：何人決定修改法源編審的字樣？
    答：我有寄電子郵件給壬○○、丙○○、己○○，上級沒有
        回應，我就通知壬○○把所有法源編撰改成月旦。
    問：修改內容有僅限於你個人編撰的嗎？
    答：我提供給研究生的原始資料都是法源的，回來二百多份
        ，我要求段落及格式不能變，研究生更改要旨後段落及
        格式要相同，然後我再將資料丟給壬○○。同時間我會
        將法源取得的資料交給丁○○及壬○○，丁○○負責寫
        、壬○○會先將我提供的資料跑程式，進行文字篩選、
        字串代換及簡繁對碼的步驟後上傳資料庫。
    問：所以上傳資料庫的資料就是已經將法源的字樣改為月旦
        ？
    答：沒錯，這也是我要求的功能。而上傳的資料庫就是月旦
        法學知識庫。
    （見95年偵字第22081 號卷(二)第189 至190 頁）
    足見被告丙○○有參與月旦法學知識庫之選商過程，而選商
    之前必須掌握建置之需求，且被告丁○○於原審證稱法源公
    司的「司法判解」資料庫之要旨有著作權問題（見原審卷三
    第192 頁），被告戊○○於原審亦證稱：事後其有提議去司
    法院及法源法律網參考，其與被告丙○○有向被告丁○○詢
    問關於要旨部分是否有著作權，因為請工讀生要請款，所以
    要請工讀生以被告丁○○提供之帳號密碼上法源法律網下載
    資料之前，有先向直屬長官即被告丙○○報告，經她同意才
    可以做，這樣才能請款，也有向被告丙○○報告所謂裁判書
    、裁判要旨、函釋要旨等之不同，大約在95年6 月中時，被
    告丙○○告知95年7 月18日月旦法學知識庫要上線，一開始
    其先從最高法院及大法官會議解釋開始做，經其向被告丙○○報告所蒐集資料筆數後，被告丙○○覺得資料太少，所以
    才先後增加裁判書及行政函釋；關於要求被告大鐸公司人員
    將所蒐集的資料上與法源公司有關的字串做替代的事有向被
    告丙○○報告，是以電子郵件同時寄給被告丙○○及壬○○
    等情（見原審卷三第180 頁反面、183 頁反面、185 、187
    頁、原審卷四第254 頁）。
  3.再參酌自被告戊○○所有被扣案電腦內，由被告丙○○於20
    06年2 月16日下午8 時44分所寄發之1 封電子郵件記載：「
    萬先生，各位好：…我上去仔細看了司法院及法源的網站，
    因為這些文字檔沒有指令，所以抓取十分容易。我粗估了工
    時及筆數，大約半年內可以把所有判解都抓齊，應該會很完
    整，會比高點出的實務見解要完整。…我相信法源不是一天
    建好的…我只要請工讀生去抓就可以了，我相信不需要一年
    ，工讀生所抓的資料就夠我來做關聯了，我已經和大鐸想好
    了抓法務資料的流程。…假設工讀生做一筆0.5 元，一個月
    工讀金5,000 元，可以抓一萬筆，一年12萬筆，一年內應該
    已經抓完法源所有資料」等語（見本院98年12月4 日證據勘
    驗及勘驗下載列印資料第38頁，此電子郵件同時寄送戊○○
    、己○○等人），足徵被告丙○○於95年1 、2 月間即知悉
    月旦法學諮議庫之「實務判解」資料庫，要直接至法源公司
    法學資料庫網站上抓取有關司法判解等法學資料，從而被告
    丙○○辯稱不知月旦法學知識庫實務判解之資料是被告戊○○找工讀生從法源法律網下載云云，並非可採。
  4.被告丙○○雖另辯以：伊並非法律科系出身，對於法律專業
    並不清楚，所以完全信任被告戊○○，由被告戊○○處理等
    詞。然被告丙○○既為被告元照公司所聘僱之專案經理人，
    專責月旦法學知識庫之建置工作，且為被告戊○○之直屬長
    官，被告戊○○亦證稱有向被告丙○○解釋所謂裁判書、裁
    判要旨、函釋要旨等之差異，要執行之前要先得被告丙○○
    之同意，才會去做，事後也才能請款等情，則被告丙○○僅
    以其不具法律科系之專業，即使被告戊○○有給其相關資料
    ，以其當時之能力亦無從瞭解等詞為辯解，亦不足採。
  (五)被告丁○○部分：
    被告丁○○並不否認於95年2 月及6 月間先後給過被告戊○○二次法源法律網帳號密碼，第二次還給了二組帳號密碼等
    情，核與證人即共同被告戊○○所證相符（見原審卷三第18
    2 頁、186 頁反面），惟辯稱：不知道被告戊○○是用來下
    載資料重製於月旦法學知識庫上，以為她只是要參考而已，
    而且伊有幫忙重寫要旨，所以認為被告戊○○都會請研究生
    重寫要旨云云，且於97年10月2 日上訴理由狀辯以：1.戊○○寄給伊之「最高法院裁判ZIP 檔案」係來自「司法院網站
    」而非「法源網站」，原判決復以「僅短短不到半年之時間
    ，且被告戊○○僅有三名工讀生協助處理實務判解資料，怎
    可能在如此短暫時間完成13萬8 千多筆之資料」，據此認定
    伊知悉戊○○等自法源網站盜COPY資料之認知。2.伊並非元
    照公司體系內員工…是以公司內部諸多情事，…無從知悉，
    連元照公司當時網路上線之時程壓力，也是原審開庭始知悉
    當時戊○○等人竟不從司法院網站而改由法源網站下載一情
    。伊既對元照公司建置網站之時程上之壓力毫無所悉，自無
    協助「在短時間完成資料之蒐集與建置」之可能云云。惟查
    ：
  1.被告戊○○於95年10月24日向檢察官供稱：
    問：大鐸公司寫的轉檔資料等由何人告訴大鐸公司？
    答：在請工讀生抓法源資料時發現判例或判決的部分有法源
        編審的字樣，因此請輔大的研究生丁○○負責重寫二百
        多份的要旨，但因數量太多，因此仍有大部分尚未修改
        。
    問：何人決定修改法源編審的字樣？
    答：我有寄電子郵件給壬○○、丙○○、己○○，上級沒有
        回應，我就通知壬○○把所有法源編撰改成月旦。
    問：修改內容有僅限於你個人編撰的嗎？
    答：我提供給研究生的原始資料都是法源的，回來二百多份
        ，我要求段落及格式不能變，研究生更改要旨後段落及
        格式要相同，然後我再將資料丟給壬○○。同時間我會
        將法源取得的資料交給丁○○及壬○○，丁○○負責寫
        、壬○○會先將我提供的資料跑程式，進行文字篩選、
        字串代換及簡繁對碼的步驟後上傳資料庫。
    問：所以上傳資料庫的資料就是已經將法源的字樣改為月旦
        ？
    答：沒錯，這也是我要求的功能。而上傳的資料庫就是月旦
        法學知識庫。
    問：重製流程請重述？
    答：工讀生資料下載、分類，我看過沒問題就給壬○○進行
        前述之簡繁對碼等步驟。所以法源下載的所有資料除了
        給丁○○外，其他都是跑程式後就上傳，並無任何人逐
        筆逐步修改。
    （見95年偵字第22081號卷(二)第190頁）
    足見被告戊○○寄給被告丁○○之原始資料都是法源的，已
    據被告戊○○供認明確。
  2.又查，被告戊○○於95年10月24日警詢時供稱：「（問：你
    如何、何時將所下載司法判解內容中之『裁判要旨內容由法
    源資訊整理』更改為『裁判要旨內容由月旦法學知識編審』
    ？）我在發現裁判全文中的裁判要旨有『裁判要旨內容由法
    源資訊整理』字眼時，我便請研究生就裁判要旨的內容部份
    重新撰寫，因程式處理資料的需求，我要求他們保留原格式
    ，並且要修改『裁判要旨內容由法源資訊整理』為『裁判要
    旨內容由月旦法學知識編審』，因時間急迫，研究生建議該
    部分由程式批次處理，因此我請大鐸公司，在系統程式中加
    入此功能，並會將該事件轉知經理丙○○，因我每次均已批
    次傳送資料，也因此在多次傳送過程中，亦將資料庫內先前
    所置放資料內容不管是否有重新撰寫要旨之判解，只要有『
    裁判要旨內容由法源資訊整理』均更改為『裁判要旨內容由
    月旦法學知識編審』，此舉我們後來我們有發現，但資料過
    於龐大，所以在一時之間無心力再去更新。」等語（見95年
    偵字第22081 號卷(二)第165 頁）。而被告丁○○雖否認被告
    戊○○供述之證據能力，惟此警詢筆錄製作時間為當日下午
    2 時起至同日3 時7 分止，有被告選任之辯護人林曜辰律師
    在場，並由一人負責訊問、一人負責製作筆錄，且有履行權
    利告知事項，復無違背禁止規定，且被告戊○○嗣後亦向檢
    察官陳述「對警詢沒有意見」（見95年偵字第22081 號卷(二)
    第188 頁）等各項，為整體之考量，依先前審判外為陳述時
    之外部附隨環境或條件，已足判斷其先前之陳述，是出於「
    真意」之信用性獲得確切保障（最高法院96年台上字第4908
    號、97年台上字第373 號、97年台上字第1827號判決意旨可
    資參照）。應認具有刑事訴訟法第159 條之2 之「具有較為
    可信之特別情況」，而該陳述之重要待證事實部分（即被告
    丁○○建議被告戊○○該部分由程式批次處理，因此被告戊○○請大鐸公司，在系統程式中加入此功能），雖被告戊○○於原審到庭詰問，但關於上述情節未再陳述，上開陳述已
    無從再就同一供述者取得相同之陳述，核屬同條之「為證明
    犯罪事實存否所必要」，應認為被告戊○○之上開審判外陳
    述具有證據能力。
  3.再查，被告戊○○於95年11月23日檢察官訊問時供稱：「（
    問：丁○○何時提供帳號密碼？）我在95年6 月間我向他要
    ，我告訴他要抓取法源的資料，我說跟別人都要不到，他就
    提供給我二組帳號密碼，我抄在紙上直接告訴工讀生，我沒
    有記下來。他說一組一次只能一個人上線。要抓法源資料最
    原始的想法是我。」、「向丁○○提到要抓法源資料，他就
    提供二組給我使用」等語，嗣後並於訊後具結作證（見95年
    偵字第22081 號卷(二)第115 頁、第137 頁）。足認被告丁○○對於其所交出法源網站密碼將由密碼使用人到法源網站抓
    取法學資料一事，有直接之認識並決意為之，對同案被告重
    製犯行有直接之故意。
  4.另查被告戊○○於原審復證稱：事後其有提議去司法院及法
    源法律網參考，其與被告丙○○有向被告丁○○詢問關於要
    旨部分是否有著作權，因為請工讀生要請款，所以要請工讀
    生以被告丁○○提供之帳號密碼上法源法律網下載資料之前
    ，有先向直屬長官即被告丙○○報告，經她同意才可以做，
    這樣才能請款，也有向被告丙○○報告所謂裁判書、裁判要
    旨、函釋要旨等之不同，大約在95年6 月中時，被告丙○○
    告知95年7 月18日月旦法學知識庫要上線，一開始其先從最
    高法院及大法官會議解釋開始做，經其向被告丙○○報告所
    蒐集資料筆數後，被告丙○○覺得資料太少，所以才先後增
    加裁判書及行政函釋；關於要求被告大鐸公司人員將所蒐集
    的資料上與法源公司有關的字串做替代的事有向被告丙○○
    報告，是以電子郵件同時寄給被告丙○○及施淑云等情（見
    原審卷三第180 頁反面、183 頁反面、185 、187 頁、原審
    卷四第254 頁）。足見被告丙○○確有要求月旦法學知識庫
    須於95年7 月18日要上線，是被告戊○○確因迫於月旦法學
    知識庫有上線壓力，而尋找快速取得司法裁判及行政函釋資
    料之途徑之行為動機。
  5.末查：
  (1)依被告戊○○致被告丁○○之電子郵件，即本院自被告戊○○使用之電腦中之郵件匣下載之郵件第205 頁記載：「承宗
    ：之前有提到撰寫判決要旨，我有發包幾個，發現在品質與
    時間上沒有辦法控制，變成寫了之後要再找人作審查，很浪
    費時間及成本。所以這個部分變成我跟你把這件事包起來，
    若你這邊沒有太大問題，我會整理一下把檔案給你」等語（
    見本院卷(四)第205 頁），而被告丁○○回復郵件，即本院自
    被告戊○○使用之電腦中之郵件匣下載之郵件第207 頁回稱
    ：「…要旨會繼續寫。如果有機會上網的話會跟你報告進度
    。七月到了，要上線嘍，加油！！」等語（見本院卷(四)第20
    7 頁），足認被告丁○○知悉月旦法學知識庫於95年7 月要
    上線，被告元照公司之月旦法學知識庫的專案小組有上線壓
    力，且撰寫要旨這部分已成為被告戊○○、丁○○應共同負
    責之業務。
  (2)又被告戊○○於95年7 月3 日再發電子郵件給被告丁○○係
    記載：「有重寫要旨的要另存一個地方喔！另外，因為現在
    要趕時間，所以先做法源編的囉！」等語（見本院卷(四)第24
    3 頁），再參酌被告戊○○上開偵查中向檢察官所為之陳述
    ，被告丁○○於95年6 月即給與戊○○二組法源資料庫網站
    密碼等情狀觀之，雖然被告丁○○曾重新撰寫裁判要旨，但
    因迫於時間壓力，已決定先做法源編的，即以電腦批次修改
    方式，將法源法學資料庫下載之純文字檔作權利管理電子資
    訊替換及不必要文字之刪除等工作。
  6.綜上所述，顯見被告丁○○對於至法源法學資料庫下載法學
    資料一事，有明確認知，關於撰寫法學資料要旨一事，復為
    被告丁○○與戊○○共同負責之事，且被告丁○○積極建議
    被告戊○○要由程式批次處理等情，顯見被告丁○○是為自
    己共同犯罪之意思，提供法源網站之密碼，且又積極建議撰
    寫程式批次處理，已屬犯罪構成要件之行為（刪除或變更權
    利管理電子資訊）之造意，足認被告丁○○上開辯解及上訴
    理由，均不可採。而由其他部分共犯著手實施犯罪構成要件
    行為，亦可證認被告丁○○與其他共犯間，有犯意連絡及行
    為分擔，應依共同正犯論處，原審論以幫助犯，其法律適用
    並非妥適。
  (六)又被告甲○○辯稱伊並無銷售之意圖云云，然查：
  1.證人即共同被告庚○○證述：月旦法學知識庫建置完成後已
    經賣給文化大學，如果是透過知識庫查詢資料不需付費，但
    若要透過知識庫取得文獻原件則需扣點數，點數即係購買時
    所買得的等語（見原審卷四第260 頁反面），且依據扣案之
    月旦法學知識庫報價單（扣證3 ），係被告元照公司針對金
    管會、高雄大學法學院、中國法律稅務中心、國防部法規會
    、實踐大學會資系、仲理法律事務所、澎湖警察局、國際通
    商律師事務所等針對不同服務內容之不同報價單；扣案之月
    旦法學知識庫購買憑證（扣證4 ）則係個人購買資料；扣案
    之版本價目表（扣證7 ）針對學校、政府機關等不同使用對
    象及不同之服務內容訂定不同之價格；扣案之被告元照公司
    與大鐸公司所簽立之月旦法學知識庫經銷契約（扣證11），
    被告元照公司業於95年10月5 日委託被告大鐸公司在臺灣、
    澎湖、金門、馬祖地區之大專院校學校圖書館公共圖書館代
    理銷售月旦法學知識庫之服務，並就所購買產品即「月旦法
    學知識庫」之版本與購買機關作不同之定價；扣案之被告大
    鐸公司予花蓮教育大學之報價單（扣證14），已就購買月旦
    法學知識庫之總價報價為「新台幣壹拾伍萬柒仟伍佰元整」
    ；扣案之月旦法學知識庫銷售傳單（扣證18）記載「機關、
    團體購買，享有優惠折扣！請洽月旦知識庫客服部」，分別
    有前開扣案物可稽，被告丙○○雖抗辯購買憑證是利用考試
    時到考場給學生填寫的、報價單則是向學校機關報價所用，
    但事實上均未完成訂購，也沒有付款云云，然依前開證人即
    共同被告庚○○所述及扣案物所表彰之文字，被告甲○○、
    丙○○、戊○○、丁○○建置月旦法學知識庫確實為銷售之
    用，則其等非法重製法源法學資料庫中之資料亦有銷售之意
    圖，堪以認定。
  2.又證人即共同被告戊○○證述：月旦法學知識庫之建置是在
    94年9 月間的會議中提出的，當時被告甲○○在場，決定建
    置月旦法學知識庫後，約2 個星期開一次會，若主管出國，
    會議就停開，與會成員中有被告甲○○、丙○○、己○○，
    討論的內容包括成立哪些資料庫、委託何家廠商建置、頁面
    邏輯、收費標準、行銷推廣方式和對象及資料蒐集的方式跟
    來源，會議中討論到蒐集法規及裁判資料時有討論到資料要
    從何蒐集，但沒有作成結論。決定蒐集實務判解資料時，公
    司要其自己找人，所以當時其有找了三個工讀生協助，以每
    筆0.7 到0.8 元之價格請工讀生下載資料，下載了約13萬8
    千筆等語（見原審卷三第180 頁反面、原審卷四第257 頁反
    面、258 頁）；證人即共同被告丙○○證以：其為專案經理
    ，負責月旦法學知識庫系統平台整合，關於月旦法學知識庫
    建置，必須向被告甲○○報告，初期月旦法學知識庫只作期
    刊，後來在被告甲○○及其他高階主管要求下加入實務見解
    ，也有提到加入實務見解之範圍，在會議中有報告要下載司
    法院資料，被告甲○○有叮嚀跟著作權有關的部分要重寫等
    詞（見原審卷三第189 、190 頁、原審卷四第261 頁反面、
    263 頁）；證人即共同被告丁○○證稱：大約是在95年下半
    年在元照公司會議室的某次會議中，被告甲○○、丙○○、
    己○○、戊○○都在場，是否還有其他人已經不記得，將整
    個裁判書看完之後擷取一段，有著作權等語（見本院卷三第
    192 頁）；證人即高點教育文化集團企畫部協理王雅珍亦證
    稱：其有參加月旦法學知識庫建置之會議，會議中會討論比
    較大的子庫，如文獻、期刊，被告丙○○、戊○○、己○○
    會報告實務資料要如何取得，也有提到會參考其他法律主要
    網站例如法源法律網等語（見原審卷三第193 頁反面）；證
    人即元照公司電子商務部經理吳惠珠證稱：有參加月旦法學
    知識庫建置會議，被告甲○○有時會參加會議，會議中有討
    論知識庫的單元架構、系統商、內容，印象中有提過裁判書
    及行政函釋部分，記得有提到會去司法院蒐集資料，也有提
    到要重寫要旨的問題等情（見原審卷三第194 頁反面、195
    頁），足見被告甲○○對於月旦法學知識庫中要列入實務判
    解，且在蒐集實務判解資料過程中曾經參考司法院法學資料
    檢索系統及目前較為人知之法律網站即法源法律網等情，應
    係知悉。
  3.承上，依前開證人沈允輝所述就司法院院內網站行政函釋之
    資料達14萬6 千多筆、證人即共同被告戊○○所述下載法源
    法律網資料達13萬8 千筆及證人吳紹興所證法源法律網資料
    庫內容之蒐集是從75年間即開始陸續蒐集等情，顯見欲完成
    法源法律網資料庫之建置與完整性，實非一蹴可及，被告甲○○欲建置月旦法學知識庫之實務判解竟僅從94年9 月間開
    始至95年10月17日為警查獲時止，關於人力亦僅由被告戊○○自行找尋之工讀生三人，而被告戊○○所花費之費用亦僅
    工讀生下載每筆資料約0.7 至0.8 元，以如此之時間、人力
    、經費，如何以自己之力獨力完成屬於被告元照公司自己之
    月旦法學知識庫實務判解資料？是以，被告甲○○否認參加
    月旦法學知識庫建置之會議，辯稱：不知道月旦法學知識庫
    建置哪些實務見解，資料從何而來，對於建置所需之人力、
    經費也沒有評估云云，實難採信。
  4.被告甲○○之上訴理由另以系爭違反著作權之重製物內容為
    判決要旨、行政函釋，針對此部分，僅屬月旦法學知識庫實
    務判解項下的資料子庫，係免費提供使用者查詢，對於期刊
    論著部分才收費，著作權法第91條第2 項所稱之意圖銷售，
    應係指重製他人著作為銷售之標的，被告等實無銷售之意圖
    云云。惟按「對於企業經營者提供消費者關於商品或服務之
    使用方法等資訊之說明書、標籤或貼紙，如意圖銷售或出租
    ，擅自以重製之方法侵害其著作財產權者，或擅自以改作之
    方法侵害他人之著作財產權者，不論其重製或改作於商品本
    身、內外包裝、或附隨於商品，均應分別情形論以修正前著
    作權法第91條第2 項或第92條之罪，不得認其方法結果上又
    犯同法第93條第3款之罪」，最高法院92年台上字第6428 號
    刑事判決可資參照。矧查，依扣證2 之「6.BtoC版（超值會
    員）」與「7.BtoC版（一般會員）」之訂價及資料態樣，可
    知具「6.BtoC版（超值會員）」始可查閱下載列印實務見解
    ，至於「7.BtoC版（一般會員）」則無法查閱下載實務判解
    ，而二者訂價不同，前者12,000元，後者3,000 元，是以被
    告甲○○、丙○○、彭葵菁、丁○○不法重製之實務判解法
    學資料庫，會員須付支付較高價格方可查閱下載，揆諸前揭
    判決要旨，應認已觸犯著作權法第91條第2 項之意圖銷售或
    出租而擅自以重製之方法侵害他人之著作財產權罪，被告甲○○所辯，洵非可採。
  (七)綜上所述，被告甲○○、丙○○、丁○○之辯解均非可採，
    法源法律網資料庫確為編輯著作，被告甲○○、丙○○、丁○○對於被告戊○○所坦承非法重製法源法學資料庫編輯著
    作之內容應均知悉而有犯意聯絡，與被告戊○○為共同正犯
    。本件事證明確，被告甲○○、丙○○、戊○○、丁○○等
    人犯行均堪認定，均應依法論科。
三、論罪科刑部分：
  (一)查被告甲○○、丙○○、戊○○、丁○○等人行為後，著作
    權法第87、93條條文於96年7 月11日亦有修正，並增訂第97
    條之1 ，惟此修正並不影響本件論罪科刑，無新舊法比較之
    適用，合先敘明。
  (二)按「共同實施犯罪行為之人，在合同意思範圍以內，各自分
    擔犯罪行為之一部，相互利用他人之行為，以達其犯罪之目
    的者，即應對於全部所發生之結果，共同負責。」最高法院
    28年上字第3110號判例可資參照。又「共同正犯之意思聯絡
    ，原不以數人間直接發生者為限，即有間接之聯絡者，亦包
    括在內。如甲分別邀約乙、丙犯罪，雖乙、丙間彼此並無直
    接之聯絡，亦無礙於其為共同正犯之成立。」最高法院27年
    上字第1333號判例可資參照。另「共同正犯，係共同實施犯
    罪行為之人，在共同意思範圍內，各自分擔犯罪行為之一部
    ，相互利用他人之行為，以達其犯罪之目的，其成立不以全
    體均行參與實施犯罪構成要件之行為要件；參與犯罪構成要
    件之行為者，固為共同正犯；以自己共同犯罪之意思，參與
    犯罪構成要件以外之行為，或以自己共同犯罪之意思，事前
    同謀，而由其中一部分人實行犯罪之行為者，亦均應認為共
    同正犯，使之對於全部行為所發生之結果，負其責任。」司
    法院釋字第109 號解釋之理由書可資參照。
  (三)核被告甲○○、丙○○、戊○○、丁○○所為，均係犯著作
    權法第91條第2 項意圖銷售而擅自以重製之方法侵害他人著
    作財產權罪及第96條之1 第1 款變更他人權利管理電子資訊
    罪。本件被告甲○○、丙○○、戊○○、丁○○雖非直接發
    生犯意之連絡，但有間接之連絡，無礙於其等共同正犯之成
    立。而被告等各實施某部分之重製行為，及刪除或變更權利
    管理電子資訊之某部分行為，但各自實施之犯罪行為，為共
    同意思範圍內，相互利用他人之行為，以達其犯罪目的，均
    應就全部行為所發生之結果同負其責，是被告甲○○、丙○○、戊○○、丁○○，應論以共同正犯。被告甲○○、丙○○、戊○○等人自95年6月間至同年10月17日止多次非法重
    製、變更權利管理電子資訊犯行，其主觀上係為同一動機與
    目的即完成月旦法學知識庫之建置，應係基於同一之犯意，
    所侵害之法益同一，各行為之獨立性極為薄弱，依一般社會
    觀念難以強行分離，是其各個舉動不過為犯罪行為之一部分
    ，而接續完成整個犯罪，顯基於單一犯意接續所為，侵害單
    一法益，應分別包括於一行為予以評價，為接續犯，應分別
    論以一罪。被告元照公司之受雇人甲○○、丙○○、戊○○
    及其他從業人員丁○○因執行業務，犯前開罪行，被告元照
    公司應依著作權法第101條第1項之規定，分別依著作權法第
    91條第2項、第96條之1第1款規定分別科以罰金刑。其等利
    用不知情之李依珊、洪佩君、陳瑩真、己○○、庚○○、壬○○及辛○○等人完成前開犯行，為間接正犯。被告甲○○
    、丙○○、戊○○、丁○○等人以一非法重製行為，分別觸
    犯上開二罪名，為想像競合犯，依刑法第55條規定從較重之
    意圖銷售而擅自以重製之方法侵害他人著作財產權罪。
  (四)本件被告甲○○、丙○○、戊○○、丁○○等人犯行均堪認
    定，原審予以論科，固非無見，惟查：1.被告羅宗與被告甲○○、丙○○、戊○○為共同正犯，有如前述，則原判決認
    定被告丁○○為幫助犯，即有違誤；2.法源法學資料庫中「
    判解函釋」子資料庫，屬語文著作，已如上揭理由欄貳、二
    (二)所述，則原判決認其僅係法源法學資料庫編緝著作之一部
    ，其認定事實亦有違誤；3.被告丁○○於原審審理時請求測
    謊以明伊對於同案被告彭葵菁等將利用其所提供法源法律網
    帳號密碼作為犯罪之用，事前是否知悉（見原審卷四第264
    頁正面），原審法院未予准許，但於原判決未敘明理由，有
    未盡調查能事或判決理由不備之瑕疵（被告丁○○於本院聲
    請測謊，不應准許之理由詳如下貳、三(六)1.所述）；4.被告
    元照公司、甲○○於本院審理中表示願意以賠償告訴人800
    萬元之條件與告訴人和解，惟因告訴人願意以79,689,205元
    和解，金額差距過大，而未能達成和解，有本院99年2 月11
    日審判程序筆錄附卷可稽（見本院卷(七)第239 至243 頁），
    原判決於量刑未及審酌上開情事，且被告元照公司、甲○○
    在原審審理時亦曾與告訴人協商和解，提出包括金錢賠償40
    0 萬元等五個方案，惜因無共識而未能達成和解（見原審卷
    一第150 頁、第178 至179 頁、第223 至225 頁、第241 頁
    、第252 頁、原審卷二第17至20頁、第33至39頁、第87至88
    頁），原判決於量刑時未予審酌，亦有未洽；5.於是方公司
    扣得主機板Blade Server 99GRP08 1台、電腦主機PCA00000
    -00000台，及於大鐸公司扣得月旦法學知識庫系統硬碟1顆
     ， 雖係有罪被告等犯罪所用之物，惟均非該等有罪被告所
    有，且被告大鐸公司經本院審理後認應維持原審無罪之判決
    ，應不予宣告沒收，惟原判決竟依著作權第98條規定予以沒
    收，亦有違誤，檢察官就上揭第1.、2.點部分，已有所指摘
    ，被告甲○○、丙○○、丁○○就上開3.、4.點亦有意見，
    且原判決即有上開違誤之處，自應由本院就原判決關於被告
    甲○○、丙○○、丁○○部分予以撤銷，另為適法之判決。
    爰審酌被告甲○○、丙○○、丁○○等人前均未曾因犯罪經
    判決執行，有臺灣高等法院被告前案紀錄表可稽，均素行尚
    可，而被告甲○○、丙○○、丁○○等人犯罪後均未坦承犯
    行，丁○○為提供法源法律網帳號密碼，供元照公司下載法
    源法學資料庫之資料使用，被告等所非法重製之資料達13萬
    8 千筆，數量甚多，其等為儘速完成月旦法學知識庫之建置
    而犯本件，元照公司未實際獲利，且將來亦不可能再使用原
    重製法源法學資料庫之資料，否則即再構成侵權，而其非法
    重製之侵權範圍尚非法源法學資料庫之全部，而僅及於經過
    挑選之法源法學資料庫行政函釋、判解，即只侵害法源法學
    資料庫編緝著作之部分，被告元照公司、甲○○於本院審理
    中表示願意以賠償告訴人800 萬元之條件與告訴人和解等一
    切情狀，分別量處如主文第2 項所示之刑。又被告甲○○、
    丙○○、丁○○犯罪時間係在96年4 月24日之前，所犯非中
    華民國九十六年罪犯減刑條例第3 條所列之罪，符合減刑條
    件，均依減刑條例第2 條第1 項第3 款減其宣告刑二分之一
    如主文第2 項所示，並就被告丁○○減刑後之刑諭知易科罰
    金之折算標準。末查，原判決以被告戊○○前未曾因犯罪經
    判決執行，有上揭前案紀錄表可稽，素行尚可，於犯罪後已
    坦承犯行，表示悔意，量有期徒刑1 年，被告元照公司之受
    雇人，因執行業務犯意圖銷售而擅自以重製之方法侵害他人
    之著作財產權罪，科罰金150 萬元，又被告元照公司之受雇
    人，因執行業務違反著作權人所為之權利管理電子資訊，不
    得變更之罪，科罰金20萬元，且被告戊○○、元照公司犯罪
    時間係在96年4 月24日之前，所犯非中華民國九十六年罪犯
    減刑條例第3 條所列之罪，符合減刑條件，均依減刑條例第
    2 條第1 項第3 款減其宣告刑二分之一如原判決主文第1 項
    、第3 項所示，並就被告戊○○減刑後之刑諭知易科罰金之
    折算標準，被告元照公司部分並定應執行刑，並被告戊○○
    前未曾因故意犯罪受有期徒刑以上刑之宣告，有前開前案紀
    錄表可憑，因一時失慮，偶罹刑典，事後已坦承犯行，深具
    悔意，信其經此刑之宣告後，應知警惕而無再犯之虞，因認
    暫不執行其刑為當，爰併予宣告緩刑3 年，用啟自新，均尚
    稱允當。檢察官雖主張被告戊○○雖供出部分犯罪事實，但
    其所願意供述者僅有被告丙○○、己○○、丁○○、壬○○
    之部分事實，至於被告乙○○、甲○○涉案部分，則明顯曲
    意偏袒，其明顯係選擇性供述，企圖以此左右法院判斷，容
    有誤導法院正確判斷之虞，其犯後態度難謂良好，且其既為
    本案犯罪行為之主導及推行者，甚至是造意者，是檢察官建
    議不宜對被告戊○○給予緩刑之諭知，以符罪與刑相當之法
    旨等語。但查，被告戊○○於本案偵審中始終坦承犯罪，犯
    後態度堪稱良好，且因被告戊○○現仍為元照公司員工，於
    本院審理時所為供述，有人情兩難之情狀，係可以理解，尚
    難認係明顯曲意偏袒，本院因認原判決予以緩刑之諭知，仍
    應予維持。是以，檢察官及被告元照公司上訴指摘原判決此
    部分違法，均無理由，皆應予駁回。
  (五)又95年10月17日於被告元照公司位於臺北市○○路8 號5、6
    樓之辦公處所搜索扣得電腦主機（含鍵盤、滑鼠、電源線）
    5 台、電腦螢幕3 台（經核對扣押物品目錄表、扣押物品清
    單之記載，第22081 號偵查卷一第14、17頁之扣押物品目錄
    表有關電腦螢幕部分應係誤載為5台「4台、1台」），為被
    告元照公司所有，上述被告等人犯罪所用之物，均依著作權
    法第98條前段規定宣告沒收。按修正前著作權法第98條原規
    定：「犯第91條至第95條之罪，供犯罪所用或因犯罪所得之
    物，沒收之」，採義務沒收主義。惟該法已於87年1 月21日
    修正公布施行，將第98條予以刪除，使之回歸適用刑法第38
    條之規定。而刑法第38條第1 項第2 款、第3 款、第3 項前
    段，對於供犯罪所用或因犯罪所得之物，則採職權沒收主義
    ，是否宣告沒收，法院有自由裁量之權限（最高法院96年度
    台上字第2016號判決意旨）。查本案於是方公司扣得主機板
    Blade Server 99GRP08 1台、電腦主機PCA00000-00000台（
    經核對扣押物品目錄表及第22081 號偵查卷二第120 至122
    頁查扣物品發還清冊、查扣物品清冊，扣押物品目錄表漏載
    電腦主機PC A00000-0000 0台），及於大鐸公司扣得月旦法
    學知識庫系統硬碟1 顆，雖係本案有罪被告等人犯罪所用之
    物，惟均非該等被告所有，且被告大鐸公司經本院審理後認
    應維持原審無罪之判決，有如後述，爰不予宣告沒收。
  (六)被告等及其辯護人請求調查證據未經准許部分：
  1.被告丁○○請求測謊部分：
    按測謊鑑定，係以測謊器記錄受測者在回答問題時之情緒波
    動與生理反應，以判斷受測者於回答特定問題時是否說謊；
    並非以測謊之方式，即可使受測者據實供出全部之事實經過
    。次按測謊係以曾否從事「具體行為」作為測試標的，而該
    具體行為須為有意義、具體化之客觀、自然行為。抽象概念
    如數字、時間、內在意識歷程（例如動機、意圖、感官知覺
    、主觀認知），意思表示、日常生活行為（包含一般性業務
    行為）等均不宜進行測。有關自然人對於某事是否知情，屬
    內在意識歷程，非具體行為，故不宜施測謊。」（法務部調
    查局98年2 月4 日調科參字第09800037010 號函暨附件，見
    本院卷(二)第161 至162 頁）。本件被告丁○○雖請求本院對
    伊實施測謊，以證明其於提供法源法律網帳號密碼時，主觀
    上並不知悉被告彭葵菁等將利用其作為犯罪之用。然誠如上
    述，進行測謊時，受測者當時之生理狀態、心理狀況、現場
    環境及外在氣氛等因素，均足以影響其作答，故鑑驗結果雖
    可作為審判之參考，但仍不得採為有罪判決唯一或絕對之依
    據；且是否知情屬行為人主觀意圖，而對於行為人之主觀意
    圖無法藉由測謊得出結果。據此，本院認本件被告丁○○部
    分事證已明，如上所述，而未對被告丁○○實施測謊鑑定，
    並不影響本判決依憑其他證據所為前揭事實之判斷，並無必
    要將被告丁○○送測謊鑑定。是以被告丁○○請求送測謊鑑
    定，以明伊對於同案被告彭葵菁等將利用其所提供法源法律
    網帳號密碼作為犯罪之用，事前是否知悉云云，核無必要。
  2.被告丙○○聲請播放原審97年7 月30日審判期日錄音、檢察
    署第十四偵查庭95年12月12日錄音光碟部分：
    按「當事人、代理人、辯護人或輔佐人如認為審判筆錄之記
    載有錯誤或遺漏者，得於次一期日前，其案件已辯論終結者
    ，得於辯論終結後七日內，聲請法院定期播放審判期日錄音
    或錄影內容核對更正之。其經法院許可者，亦得於法院指定
    之期間內，依據審判期日之錄音或錄影內容，自行就有關被
    告、自訴人、證人、鑑定人或通譯之訊問及其陳述之事項轉
    譯為文書提出及其於法院。」，刑事訴訟法第44條之1 第2
    項前段定有明文。依上揭條文文義，被告及其辯護人聲請播
    放審判期日錄音，其案件已辯論終結者，得於辯論終結後7
    日內為之，本件原審已於97年8 月20日辯論終結，至被告丙○○98年5 月11日於本院審理中具狀聲請已逾7 日，且被告
    丙○○就上開期日審判筆錄之記載有何錯誤或遺漏，致影響
    事實甚鉅等情，並未具體陳明，其聲請播放原審97年7 月30
    日審判期日錄音，為無理由，不應准許。又檢察官偵訊筆錄
    之記載是否有錯誤或遺漏，並非適用刑事訴訟法第44條之1
    第2 項前段之規定，而是應依刑事訴訟法第33條第1 、2 項
    之規定，由辯護人聲請檢閱證物即偵訊錄音光碟，被告丙○○依刑事訴訟法第44條之1 第2 項前段之規定，聲請播放檢
    察署第十四偵查庭95年12月12日錄音光碟，為無理由，亦應
    駁回。
  3.被告元照公司、甲○○之辯護人陳家駿律師聲請鑑定部分：
    辯護人陳家駿律師雖主張法源資料庫就其資料之選擇與編排
    之行為不具有原創性，並非著作權保護之著作標的，並聲請
    送鑑定。惟查，告訴人法源資料庫係著作權保護之著作標的
    ，其理由已詳如上揭貳、有罪部分之二(一)(二)(三)所述，且原審
    判決所謂「一定之系統或方法加以編排區隔」者（原審判決
    書第9 頁倒數第6 至5 頁），乃指有關使用者查詢方法之電
    腦程式，與本案檢察官起訴之犯罪事實無關，亦與資料之「
    選擇」及「編排」是否具有最低程度之創作性無涉。原審判
    決僅為完整說明，於該段論述中以例示之性質，表示告訴人
    以「一定之系統或方法加以編排區隔」，供使用者索引查詢
    者，足以表見具最低程度之創作或個性表現。而被告甲○○
    、元照公司98年5 月18日刑事聲請調查證據(二)狀第5 頁就「
    原審針對系爭資料庫究係以何種『一定之系統或方法加以編
    排區隔』，供使用者索引查詢，究竟與原創性之關聯繫何在
    ，原審法院完全未置一詞」，洵屬誤解；嗣後於98年8 月10
    日以刑事聲請調查證據(二)補充理由狀：「七、本件技術上釐
    清告訴人資料庫之搜尋方式殊有必要。八、本件電子資料庫
    在技術上如何進行『選擇及編排』確有傳喚技術專家鑑定之
    必要。九、本件電子資料庫如何具有『選擇及編排』確有傳
    喚技術專家鑑定之必要。」等語，均是將告訴人法源法學資
    料庫資料之「選擇及編排」上具有原創性或個性表現之說明
    ，與使用者查詢方法之電腦程式相混淆，故本件被告甲○○
    、元照公司之辯護人陳家駿律師聲請傳喚技術專家鑑定，實
    與被告被訴犯罪事實無關，並無必要，其聲請應予駁回。
  4.被告丙○○於本院聲請傳喚證人王雅珍、吳惠珠；被告元照
    公司、甲○○、乙○○之辯護人方伯勳律師、李傳侯律師於
    本院聲請傳喚證人吳紹興；被告元照公司、甲○○之辯護人
    陳家駿律師於本院聲請傳喚證人陸美虹到庭作證部分：
    按證人已由法官合法訊問，且於訊問時予當事人詰問之機會
    ，其陳述明確別無訊問之必要者，不得再行傳喚，刑事訴訟
    法第196 條定有明文。查證人王雅珍、吳惠珠、吳紹興、陸
    美虹均已於原審出庭作證，並接受當事人之交互詰問（見原
    審卷二第18至19頁、原審卷三第193至195頁、第172頁反面
    至第179頁反面、第166頁反面至第168頁反面），核證人王
    雅珍、吳惠珠、吳紹興、陸美虹之陳述明確，即無再予傳訊
    之必要。是以被告丙○○、被告元照公司、甲○○、乙○○
    之辯護人方伯勳律師、李傳侯律師、被告元照公司、甲○○
    之辯護人陳家駿律師此部分之聲請均無必要，不應准許。
  5.被告元照公司、甲○○、乙○○之辯護人方伯勳律師、李傳
    侯律師於本院聲請傳喚證人洪傳鈞、王秀仁部分：
    查辯護人方伯勳律師、李傳侯律師請傳喚證人洪傳鈞、王秀
    仁到庭就告訴人行政函釋之36種分類、資料選擇與歸類、設
    定與安排之方式作證，惟就同一待證事實，本院依其聲請已
    於本院審理時傳喚證人癸○○作證，並接受當事人之交互詰
    問，有審理筆錄在卷足稽（見本院卷(五)第229 至239 頁），
    且證人吳紹興亦已於原審出庭作證，並接受當事人之交互詰
    問（見原審二第18至19頁、原審卷三第172 頁反面至第179
    頁反面），自無傳喚證人洪傳鈞、王秀仁作證之必要，被告
    元照公司、甲○○、乙○○之辯護人方伯勳律師、李傳侯律
    師此部分之聲請亦不應准許。
  6.被告元照公司、甲○○、乙○○之辯護人方伯勳律師、李傳
    侯律師於本院聲請傳喚證人紀秋鳳、陳蘭立；被告丙○○於
    本院聲請傳喚證人陳蘭立、蔡明誠部分：
    被告元照公司、甲○○、乙○○之辯護人方伯勳律師、李傳
    侯律師於本院聲請傳喚證人紀秋鳳、陳蘭立，其待證事實為
    ：(1)元照公司之月旦法學知識庫建置過程中，被告甲○○所
    參與之會議，與會人員曾報告可能會去公家網站蒐集司法實
    務資料例如司法院網站，從未提及要從法源法律網蒐集相關
    資料。(2)被告甲○○將知識庫之建置委託專業經理人丙○○
    負責，對於知識庫會議並非經常參加，而參與知識庫會議之
    目的，主要為聽取相關人員之報告，對於建置知識庫之執行
    細節並未參與討論。(3)對於蒐集實務見解資料之執行細節及
    費用支出，均分層負責由共同被告戊○○、丙○○、會計經
    理郭秋蜜或乙○○為之；被告丙○○聲請證人陳蘭立、蔡明
    誠之待證事實亦係關於被告甲○○所參與之會議之事項。惟
    關於被告甲○○部分之犯罪事實明確，已如前述，自無再行
    傳喚證人紀秋鳳、陳蘭立到庭作證之必要，被告元照公司、
    甲○○、乙○○之辯護人方伯勳律師、李傳侯律師、以及被
    告丙○○此部分之聲請，爰不予准許。
  7.被告元照公司、甲○○、乙○○之辯護人方伯勳律師、李傳
    侯律師於本院聲請傳喚證人郭秋蜜部分：
    被告元照公司、甲○○、乙○○之辯護人方伯勳律師、李傳
    侯律師於本院聲請傳喚證人郭秋蜜，其待證事實為有關建置
    月旦法學知識庫所支出之費用，並未經過被告甲○○審核。
    然查關於被告甲○○部分之犯罪事實明確，已如前述，且有
    關建置月旦法學知識庫所支出之費用，是否須經過被告甲○○審核，亦不影響被告甲○○犯罪事實之成立，是以無傳喚
    證人郭秋蜜就該待證事實作證之必要，被告元照公司、甲○○、乙○○之辯護人方伯勳律師、李傳侯律師此部分之聲請
    ，亦不應准許。
  8.被告元照公司、甲○○、乙○○之辯護人方伯勳律師、李傳
    侯律師於本院聲請傳喚證人黃裕發、陳志凱；被告元照公司
    、甲○○之辯護人陳家駿律師於本院聲請傳喚證人陳志凱部
    分：
    本件被告辯護人方伯勳律師、李傳侯律師、陳家駿律師傳喚
    證人黃裕發、陳志凱之待證事實為關於著作財產權的歸屬，
    與法源公司36項分類的分類來源是否為司法院的委託等情。
    但查，關於法源公司36項分類部分已經原審及本院傳喚證人
    吳紹興、癸○○證述明確，且關於著作財產權的歸屬，亦經
    本院分別函詢司法院、法務部，並分別經司法院、法務部函
    覆明確，有司法院97年11月5 日函、司法院98年3 月5 日函
    及檢附91年3 月15日法學資料檢索服務委外採購案契約書及
    招標文件影本、法務部98年3 月6 日函及其附件、司法院秘
    書長98年6月11日函、法務部98年7 月6 日函及其附件法務
    部與法源資訊有限公司於92年至95年所簽訂之法學檢索資料
    庫維護案契約書（以上均為影本）存卷足參（見本院卷(一)第
    226 至232 頁、第276 至342 頁、本院卷(二)第175 至176 頁
    、第180 至380 頁）。是以，被告元照公司、甲○○、乙○○之辯護人方伯勳律師、李傳侯律師、被告元照公司、甲○○之辯護人陳家駿律師此部分之聲請，核無必要，應予駁回
    。
、無罪部分：
一、公訴意旨略以：被告乙○○為元照公司負責人與共同被告甲○○均為元照公司實際負責人，被告己○○為元照公司員工
    ，被告庚○○為被告大鐸公司負責人，被告辛○○、壬○○
    二人則分別為被告大鐸公司員工。94年10月間起，被告乙○○、己○○、庚○○、辛○○、壬○○等人為建置前開月旦
    法學知識庫而會同甲○○、丙○○、戊○○、丁○○等人，
    陸續分別或共同開會討論「月旦法學知識庫」之任務分派、
    系統架構，收錄內容及建置流程等業務。其等均明知告訴人
    法源公司所建置之法源法律網，係指針對法學、法制類主題
    之相關資料，以一定之資料結構有系統地將此類大量複雜多
    樣的資料加以收集、整理、儲存在電腦（伺服器）中，俾供
    不特定人或收費之會員利用網際網路連線，以現有之連線查
    詢技術，在短時間以高效率檢索，並選擇出其所需資料之法
    學資料庫，被告乙○○、己○○、庚○○、辛○○、壬○○
    明知法源法律網「判解函釋」項下「司法判解」可查詢之各
    司法機關之會議決議要旨、「行政函釋」項下各行政機關公
    文要旨、「裁判書查詢」項下可查詢之各級法院裁判書類要
    旨等資料，均為告訴人法源公司聘僱法律專業人員，就各司
    法機關會議決議、行政機關之公文內容及各法院數量極鉅之
    裁判書全文中，針對每篇文書進行全盤理解歸納後，再行選
    擇、整理、演繹並予濃縮成為可閱讀性且具有價值之較精簡
    文句，可得完全表現出法源公司創作過程之個性及獨特性，
    為法源公司擁有著作權之語文著作；而「判解函釋」及「裁
    判書查詢」項下可得查詢之資料，為告訴人法源公司就各司
    法機關及行政機關之會議結論、公文函釋及裁判書內容加以
    篩選、分析、分類、歸納後進行選擇及編排，擇要精簡整理
    或自行編撰而成，為告訴人法源公司擁有著作權之編輯著作
    ，未經著作權人即法源公司之同意或授權，不得擅自重製或
    公開傳輸，亦不得出於銷售牟利之意圖為之。被告乙○○、
    己○○、庚○○、辛○○、壬○○等人亦明知「法源法律網
    」中各項資料末端附記之「法源資訊編」、「法源資訊整理
    」、「裁判要旨內容由法源資訊整理」、「法源資訊股份有
    限公司臺北市○○○路○段150號6樓」、「E-mail：lawbank
    @lawbank.com.tw TEL：000-0-0000-0000」、「著作權所有
    未經正式書面授權禁止轉載節錄法源資訊股份有限公司」等
    文字，為告訴人法源公司向使用者傳達表明並確認著作、著
    作名稱、著作人、著作財產權人之權利管理電子資訊，不得
    任意移除或變更。竟未經告訴人法源公司同意，與共同被告
    甲○○、丙○○、戊○○、丁○○等人基於共同之犯意聯絡
    ，自95年6 月間某日起，共同謀議重製告訴人法源公司「法
    源法律網」中「判解函釋」及「裁判書查詢」項下可得查詢
    之各級法院座談會決議、裁判書類及各行政機關之行政函釋
    資料及要旨後，再推由共同被告丙○○、戊○○等人負責與
    任職於被告大鐸公司之被告庚○○、辛○○、壬○○等人締
    約、聯繫，由被告大鐸公司庚○○、壬○○、辛○○撰寫、
    修正相對應之電腦應用程式及「月旦法學知識庫」之電腦伺
    服器維護工作。其等之分工方式為共同被告甲○○、丙○○
    、戊○○及丁○○等人以前揭方式將所非法重製之電磁記錄
    接續寄送予被告大鐸公司之壬○○，推由被告壬○○將非法
    重製之電磁記錄，使用被告辛○○所撰寫之代換程式逐行比
    對字碼，將其中電磁記錄中，用以表彰「法源法律網」電子
    資料庫編輯著作附記權利管理電子資訊「法源資訊編」、「
    法源資訊整理」、「法源資訊股份有限公司臺北市○○○路
    ○ 段150 號6 樓」、「E-mail：lawbank@lawbank.com.tw T
    EL：000-0-0000-0000 」、「著作權所有未經正式書面授權
    禁止轉載節錄，法源資訊股份有限公司」等文字予以代換變
    更，再以被告辛○○撰寫之轉檔程式執行代換完成之檔案，
    將此非法重製並已變更之告訴人法源公司權利管理電子資訊
    之資料庫語文著作、編輯著作檔案，接續上傳至實際由共同
    被告甲○○負責之「智勝文化事業股份有限公司」、「知識
    達圖書發行有限公司」向臺北市○○區○○街250 號「是方
    電訊股份有限公司」透過主機代管契約承租機櫃之電腦伺服
    器，及連外5Mbps 之寬頻線路，以此方式接續建置「月旦法
    學知識庫」，其等非法重製告訴人法源公司擁有著作權之語
    文著作、編輯著作內容資料達13萬8 千筆，嗣再由被告庚○○以被告大鐸公司名義，至國立臺灣大學、私立中國文化大
    學等學校之圖書館經辦人員，洽談授權該校師生使用該「月
    旦法學知識庫」之資料庫，因認被告乙○○、己○○、庚○○、壬○○、辛○○等人與共同被告甲○○、丙○○、戊○○、丁○○共同違反著作權法第91條第2 項意圖銷售而非法
    重製他人語文著作、編輯著作罪嫌、第96條之1 第1 項變更
    他人權利管理電子資訊罪嫌，被告大鐸公司應依同法第101
    條第1 項規定科以罰金刑。
二、按犯罪事實應依證據認定之，無證據不得推定其犯罪事實；
    不能證明被告犯罪者，應諭知無罪之判決，刑事訴訟法第15
    4條第2項、第301條第1項分別定有明文。又事實之認定，應
    憑證據，如未能發現相當證據，或證據不足以證明，自不能
    以推測或擬制之方法，為裁判基礎；且認定犯罪事實所憑之
    證據，雖不以直接證據為限，間接證據亦包括在內，然而無
    論直接證據或間接證據，其為訴訟上之證明，須於通常一般
    之人均不致有所懷疑，而得確信其為真實之程度者，始得據
    為有罪之認定，倘其證明尚未達到此一程度，而有合理之懷
    疑存在而無從使事實審法院得有罪之確信時，即應由法院為
    諭知被告無罪之判決，有最高法院40年台上字第86號判例、
    76年台上字第4986號判例可資參照。次按刑事訴訟法第 161
    條已於91年2月8日修正公布，修正後同條第 1項規定：檢察
    官就被告犯罪事實，應負舉證責任，並指出證明之方法。因
    此，檢察官對於起訴之犯罪事實，應負提出證據及說服之實
    質舉證責任。倘其所提出之證據，不足為被告有罪之積極證
    明，或其闡明之證明方法，無從說服法官以形成被告有罪之
    心證，基於無罪推定之原則，自應為被告無罪判決之諭知，
    更有最高法院92年台上字第 128號判例意旨足參。
三、公訴人認被告乙○○、己○○、大鐸公司庚○○、壬○○、
    辛○○等人涉有前開犯行，無非以被告等人之供述、證人即
    共同被告戊○○、丙○○、丁○○之證詞、證人李家璇、紀
    秋鳳、陳春燕、陳建璋、許德育、李依珊、洪佩君、陳瑩真
    等人之證詞、勘驗筆錄、告訴人法源公司所提出之列印資料
    、轉檔程式操作列印畫面、程式原始碼列印資料、月旦法學
    知識庫報價電子郵件、客戶分配表、購買憑證、報價單、授
    權版本價目表、試用申請憑證、經銷契約、獨家代理經銷證
    明書、網路服務及收款流程電子郵件、被告大鐸公司報價單
    、建置契約書、是方公司主機代管服務契約書、銷售傳單、
    系統採購合約書、筆記本資料及扣案電腦等為其論據。訊之
    被告乙○○、己○○、庚○○、壬○○、辛○○等人雖均不
    否認被告元照公司建置有月旦法學知識庫，並委由被告大鐸
    公司進行建置、維護等情，惟均否認有何違反著作權法犯行
    ，被告乙○○辯稱：其負責被告元照公司財務事宜，知道月
    旦法學知識庫，但不知道知識庫詳細內容，也沒有參與建置
    過程之會議等語，被告己○○辯以：其雖然是知識庫建置小
    組成員之一，但是只負責期刊、論文、文獻部分，實務判解
    部分是由共同被告戊○○負責，其並未參與，也非共同被告
    戊○○之長官，無權決定，共同被告戊○○也不會告以此部
    分事項，有關三人知識庫會議決議是虛構的，本案係因為被
    告戊○○誤認行政函釋的要旨資料沒有著作權，而將要旨誤
    植於月旦法學智識庫內，導致侵權，且有關行政函釋之36種
    分類係由被告戊○○負責分類，並交給壬○○、再由庚○○
    撰寫程式投射於月旦法學智識庫網頁上，並非由其負責等詞
    ，被告庚○○、壬○○、辛○○則辯稱：月旦法學知識庫有
    八大資料庫，其中實務見解又分成14個子資料庫，本件涉及
    侵害之資料僅係其中一小部分，且其等配合被告元照公司從
    事「作者授權管理系統」及「數位版權管理」機制，是就其
    等之認知，凡不屬於被告元照公司自有出版品之資料，均由
    該公司設法取得授權，並以作者授權及數位版權管理機制加
    以管理，而被告元照公司在法學界亦享有盛名，是其等自然
    相信被告元照公司提供之資料均有合法授權，根本不會懷疑
    其中有少部分資料為侵害告訴人著作權之資料，且共同被告
    戊○○每次所傳輸之檔案都是上千筆、上萬筆資料，不可能
    知悉內容為何，都只是依照共同被告戊○○之要求而撰寫程
    式及執行，目的在於將資料以被告元照公司需求之格式呈現
    ，渠等實不具侵害告訴人著作人格權或刪除、變更其權利電
    子資訊之故意等語。
四、經查：
  (一)關於告訴人法源公司所建置之法源法律網資料庫應屬著作權
    法所保護之編輯著作，而「司法判解」可查詢之各司法機關
    之會議決議要旨、「裁判書查詢」項下可查詢之各級法院裁
    判書類要旨，「行政函釋」項下可查詢各行政機關公文要旨
    均為上開編輯著作之一部分，不另以語文著作保護之等情，
    均如前開貳、有罪部分之二、(一)所述，先予說明。
  (二)被告乙○○為被告元照公司登記之負責人、被告己○○為被
    告元照公司數位開發部門員工，並為月旦法學知識庫建置人
    員之一、被告庚○○為被告大鐸公司之負責人、被告辛○○
    、壬○○二人分別為被告大鐸公司軟體工程師、系統分析師
    ，且被告大鐸公司與被告元照公司簽約，負責撰寫、修正相
    對應之電腦應用程式及月旦法學知識庫之電腦伺服器維護工
    作，被告壬○○依照共同被告戊○○要求，由被告辛○○撰
    寫程式後，代換變更共同被告戊○○所傳送資料中如附件三
    所示之「法源資訊編」等文字，被告庚○○並以被告大鐸公
    司名義銷售月旦法學知識庫等情，分別為被告乙○○、己○○、庚○○、壬○○、辛○○等人所不否認，核與證人即共
    同被告丙○○、戊○○、丁○○、證人李家璇、紀秋鳳、陳
    春彥、陳建璋、許德育、李依珊、洪佩君、陳瑩真等人之證
    詞相符，並有被告元照公司、大鐸公司之登記資料及前開公
    訴人所提出之勘驗筆錄、告訴人法源公司所提出之列印資料
    、轉檔程式操作列印畫面、程式原始碼列印資料、月旦法學
    知識庫報價電子郵件、客戶分配表、購買憑證、報價單、授
    權版本價目表、試用申請憑證、經銷契約、獨家代理經銷證
    明書、網路服務及收款流程電子郵件、被告大鐸公司報價單
    、建置契約書、是方公司主機代管服務契約書、銷售傳單、
    系統採購合約書、筆記本資料及扣案電腦等為證，惟此僅能
    證明被告乙○○為被告元照公司負責人，被告己○○亦負責
    月旦法學知識庫建置之部分工作，被告大鐸公司與被告元照
    公司簽約，由被告大鐸公司負責月旦法學知識庫建置、維護
    、經銷，被告壬○○、辛○○並依共同被告戊○○之要求撰
    寫程式後代換變更及傳輸資料等情，尚無從遽認被告乙○○
    、己○○、庚○○、壬○○、辛○○等人對於月旦法學知識
    庫中其中一子庫「實務判解」部分係共同被告甲○○等人非
    法重製法源法律網資料庫編輯著作乙節知悉而有犯意聯絡、
    行為分擔。
  (三)被告乙○○部分：
  1.證人即共同被告戊○○證述：沒有因為月旦法學知識庫之事
    情去請被告乙○○提供意見，開會時，被告乙○○也不會到
    場，也不會跟被告乙○○報告要抓取法源法律網資料的事情
    等語（見原審卷三第184 頁），而證人即共同被告丙○○證
    述：因為被告乙○○負責財務部分，在找資訊廠商的過程中
    ，需要向被告乙○○報告資訊公司的預算及費用，但關於月
    旦法學知識庫建置的細節及平台整合及進度並不需要向被告
    乙○○報告等語（見原審卷三第189 頁），證人即共同被告
    丁○○則證以：其雖曾在會議中指出裁判要旨有著作權問題
    ，但被告乙○○沒有在場等詞（見原審卷三第191 頁），佐
    以證人吳惠珠所證：其所參加有關月旦法學知識庫的會議，
    被告乙○○都不會參加等語（見原審卷三第194 頁反面），
    是被告乙○○辯稱：其為被告元照公司負責人，但僅負責財
    務部分，不會參加月旦法學知識庫建置之會議乙節應為真實
    。
  2.又公司分層負責本為常態，被告乙○○雖擔任公司負責人，
    但僅負責掌管財務，就業務部分未一一介入，應可採信；況
    月旦法學知識庫僅為被告元照公司業務之一，且知識庫中包
    括期刊、論著、詞典工具書、常用法規、實務判解、博碩士
    論文索引、大陸文獻索引及兩岸法學題庫等數個資料庫，所
    涉非法重製者僅其中之實務判解部分資料，則被告乙○○辯
    稱：其知悉被告元照公司欲建置月旦法學知識庫一事，但對
    於知識庫之內容涉非法重製告訴人法源公司法源法律網資料
    庫編輯著作並不知悉等語，非不可採。
  (四)被告己○○部分：
  1.被告己○○並不否認其為被告元照公司員工，任數位開發部
    門之系統管理人員，為建置月旦法學知識庫成員之一，但僅
    負責期刊文獻部分，實務判解部分係由共同被告戊○○負責
    等情，核與證人即共同被告丙○○所證相符（見原審卷三第
    189 頁反面），應可採信。
  2.證人即共同被告戊○○另證述：只知道被告己○○負責文獻
    的加密和系統，在月旦法學知識庫建置的過程中，資料的蒐
    集依照其與被告己○○所負責之事務各自執行，其所蒐集之
    資料並不會經過被告己○○，因為被告己○○並非其直屬長
    官，但因他是建置月旦法學知識庫小組成員，所以其向被告
    丙○○報告時，被告己○○可能在場，但不需要特別向他報
    告或得到他同意，其與被告丙○○、己○○之小組會議並非
    多數決，而是以主管即被告丙○○之意見為依據，只要主管
    同意就可以做等語（見原審院卷三第185 頁反面、186 、18
    8 頁），參以證人即依共同被告戊○○指示下載法源法律網
    資料之工讀生李依珊、洪佩君、陳瑩真之證稱提供法源法律
    網帳號密碼、指示其等下載及重製法源法律網資料之人均為
    被告戊○○，而依證人即共同被告庚○○之證詞與被告壬○○及辛○○之供述，與其等接洽訂約及其後提供相關需要上
    傳之檔案、指示其等撰寫何種需求程式之人分別係被告丙○○、戊○○，被告己○○僅曾提供期刊文獻部分之檔案資料
    ，是並無任何證據證明被告己○○就非法重製犯行有行為分
    擔，亦無任何證人之證詞或共同被告之供述提及被告己○○
    就非法重製資料部分曾涉及指示、要求或意見參與之犯意聯
    絡。
  3.是縱證人即共同被告戊○○證以在向被告丙○○報告時，被
    告己○○可能在場聽聞等詞，然被告己○○與被告戊○○既
    無上下隸屬管理關係，而係各自執行所負責業務，自不能以
    證人即共同被告戊○○前開不確定之證詞即被告己○○可能
    知悉被告戊○○等人違反著作權法之事即遽指被告己○○與
    被告甲○○、丙○○、戊○○、丁○○等人有犯意聯絡或行
    為分擔。
  4.被告己○○聲請傳喚證人紀秋鳳、王雅珍、陳蘭立、吳惠珠
    ，以及播放偵查官95年12月2 日偵訊錄音、原審97年7 月30
    日審判錄音光碟，均無必要，其理由已如本判決理由欄貳、
    有罪部分之三(六)所載，不再贅述。
  (五)被告大鐸公司、庚○○、壬○○、辛○○部分：
  1.證人即共同被告戊○○證稱：被告大鐸公司人員是負責系統
    建置、資料庫的撰寫，因為所蒐集的資料量太大，所以沒有
    重新排版，因此請被告壬○○整理成其所希望裁判呈現的結
    果，會先跟她說希望出現的資料及不要出現的資料，例如法
    源等字樣不要出現，資料是由被告元照公司人員提供，被告
    大鐸公司人員不需要整理內容，但需要依據元照公司要求調
    整格式，其要求都是直接向被告壬○○提出，不會向被告庚○○提出要求，也沒有與被告辛○○接觸過，在與被告壬○○開會過程中，沒有印象有特別提出是採用司法院網站或法
    源法律網資料等語（見原審卷四第254至257頁），被告庚○○、辛○○等人既未直接與提供非法重製資料檔案之被告戊○○接觸，則其二人是否知悉被告戊○○所提供之資料從何
    而來？又佐以被告戊○○所供非法重製之資料約有13萬8 千
    筆，則被告壬○○身為資訊公司人員，並非法律專業人員，
    對於數量如此龐大之資料檔案是否可能知悉其來源，亦有疑
    義。
  2.又證人即共同被告丙○○證述：月旦法學知識庫的內容，有
    部分不是屬於被告元照公司的出版品，所以有規劃作者授權
    管理系統，將學者發表的文章以版權管理系統保護，授權單
    位需向這些作者一一取得授權，再把是否授權註記到系統內
    ，還有DRM數位版權機制，這是一種PDF檔的保護裝置，以頁
    做單位，在閱讀者下載時有付費時，才有開啟閱讀的權利，
    且只限於那個使用者的機器端，這個機制是由被告大鐸公司
    負責整合到知識庫查詢系統內等語（見原審卷四第260 頁反
    面、261 頁），參以被告大鐸公司、庚○○所提出之月旦法
    學知識庫系統之建置過程說明及所附觀點法學知識庫系統建
    置需求書、授權書（見原審卷二第59至86頁），被告庚○○
    、壬○○、辛○○之辯護人為其等辯護稱：依被告庚○○、
    壬○○、辛○○等人之認知，在整體之系統架構，會員管理
    及作者授權管理分別有設計相關權限、授權之管理系統，每
    一筆資料都有授權與否之欄位，系統在提供使用者查詢時，
    須判斷授權與否，已授權者才會出現原文之連結點等情，應
    足採信。則被告庚○○、壬○○、辛○○等人為被告元照公
    司建置、維護列有期刊、論著、詞典工具書、常用法規、實
    務判解、博碩士論文索引、大陸文獻索引及兩岸法學題庫等
    數個資料庫之月旦法學知識庫，且就其中期刊、文獻等需取
    得著作權人同意之資料尚有為被告元照公司將相關作者授權
    管理系統、數位版權管理系統整合入月旦法學知識庫中，其
    等因此認為被告戊○○所提供之所有檔案均有經過授權而不
    知就實務判解部分資料係未經告訴人法源公司同意而自法源
    法律網下載、重製，亦應足採。
  3.公訴意旨雖認被告壬○○、辛○○等人撰寫替換程式而將「
    法源資訊編」、「法源資訊整理」、「裁判要旨內容由法源
    資訊整理」、「法源資訊股份有限公司臺北市○○○路○段
    150號6樓」、「E-mail：lawbank@lawbank.com.tw TEL：00
    0-0 -0000-0000」、「著作權所有未經正式書面授權禁止轉
    載節錄法源資訊股份有限公司」等文字予以替換時未向告訴
    人法源公司查證，顯然對未經告訴人法源公司同意乙節亦有
    認知，然月旦法學知識庫中之資料庫非僅實務判解一種，其
    餘資料庫內容有期刊、論文等文獻資料，更包括眾多著作，
    難以要求被告庚○○等人需一一向原著作權人確認合法授權
    ，況被告庚○○、壬○○、辛○○等人既已依被告元照公司
    要求為該知識庫整合作者授權管理系統、數位版權管理系統
    ，則其主觀上認為被告元照公司及其人員即被告戊○○所提
    供之資料檔案均經合法授權，而未就前開移除、替換事宜有
    任何疑義，亦難苛責，是難以被告庚○○、壬○○、辛○○
    等人未向告訴人法源公司確認而認其等即有故意，更無從認
    定與被告甲○○、丙○○、戊○○、丁○○等人有犯意聯絡
    。
  4.雖檢察官以丙○○、戊○○及壬○○等人電子郵件內容為依
    據，而主張被告庚○○、壬○○及辛○○明知元照公司直接
    至法源公司法學資料庫網站抓取有關司法判解等資料，並認
    被告庚○○、壬○○及辛○○辯稱不知資料來源，要屬卸責
    之詞。惟查：
  (1)關於丙○○電子郵件部分：
    扣案之被告戊○○電腦內，由被告丙○○在95年2 月16日所
    寄發的電子郵件固然載有：「萬先生，各位好：…我上去看
    了司法院及法源的網站，因為這些文字檔沒有指令，所以抓
    取十分容易。…我相信法源不是一天建好的…我只要請工讀
    生去抓就可以了，…我已經和大鐸想好抓法務資料的流程。
    …假設工讀生做一筆0.5 元，一個月工讀金5,000 元，可以
    抓一萬筆，一年12萬筆，一年內應該已經抓完法源所有資料
    」等語。但該電子郵件係由丙○○發送給元照公司人員，並
    未寄給被告庚○○、壬○○及辛○○，故被告庚○○、壬○○及辛○○對於該郵件所述內容並不知情。再者，前開電子
    郵件雖有「我已經和大鐸想好了抓法務資料的流程」等內容
    ，惟據被告丙○○於本院98年12月17日審理程序時證稱：「
    （問：你上開電子郵件中，提到我已和大鐸想好了抓法務資
    料的流程，這個跟大鐸談抓法務資料的程序，戊○○或己○○有參與嗎？）應該沒有，因為我沒有跟大鐸談抓法務流程
    」等語（見本院卷(五)第245 頁），足證丙○○實際上未曾與
    大鐸公司談論「抓法務資料的流程」。況且，月旦法學知識
    庫資料的蒐集與取得均係由元照公司自行處理，非屬大鐸公
    司的工作範圍，元照公司亦沒有必要和大鐸公司討論抓取法
    務資料的流程。再觀諸被告戊○○或被告丙○○與被告庚○○、壬○○及辛○○往來的電子郵件中，亦無隻字片語涉及
    資料的抓取事宜，足見被告丙○○電子郵件內所謂「我已經
    和大鐸想好了抓法務資料的流程」云云，實無法證認被告庚○○、壬○○及辛○○有與被告丙○○討論抓法務資料的流
    程之事實。
  (2)關於壬○○95年7月3日寄發之電子郵件內容：
    被告戊○○固曾於95年7 月間向被告壬○○表示在「實務見
    解」資料庫中發現「法源資訊整理」或「法源資訊編」的字
    樣，元照公司將進行改寫，故要求壬○○從系統中找出含有
    該等字樣的實務見解。但查，被告壬○○接到戊○○前開指
    示後，就以「法源資訊整理」或「法源資訊編」為查詢詞，
    在「實務見解」資料庫內進行搜尋，並於95年7 月3 日以電
    子郵件告知戊○○：「實務見解的查詢已經完成，附檔是以
    查詢方式所列的有" 法源資訊整理" or "法源資訊編" 字樣
    的紀錄。癸菁要請你用查詢的方式抓出這些紀錄來改寫。…
    」等語（見本院卷(四)第109 頁）。是以，上開電子郵件僅能
    證明被告壬○○知悉資料中含有「法源資訊整理」或「法源
    資訊編」字樣，被告壬○○對此未曾否認，惟無從證明被告
    壬○○就元照公司由何處及如何取得含有前開法源字樣的資
    料係知情且有參與。
  (3)關於戊○○95年8月31日下午寄發之電子郵件部分：
    檢察官以戊○○95年8 月31日下午寄發之電子郵件附加檔案
    內係告訴人自行建置的行政函釋資料，其上註記有法源公司
    名稱、地址、E-mail、電話及「著作權所有未經書面正式授
    權禁止轉載節錄」等詞，而認被告壬○○知悉元照公司係直
    接至法源公司法學資料庫網站下載資料。然查被告戊○○上
    揭電子郵件之主旨為「1-19年行政函釋」，內文記載「麻煩
    淑芸了，謝謝」，附加檔案則係名稱為「1-19年度」之壓縮
    檔（見本院卷(四)第120 頁）。且被告壬○○並不否認，在被
    告戊○○分批多次傳送的原始資料中，確實曾在某批資料發
    現上述法源公司相關字詞，由於這些文字不在戊○○要求呈
    現的範圍內，被告壬○○遂指示辛○○修改轉檔程式加以過
    濾（詳如後述）。但由被告戊○○於原審證稱：「在與被告
    壬○○開會過程中，沒有印象有特別提出是採用司法院網站
    或法源法律網資料」等語（見原審卷四第257 頁），可知被
    告戊○○提供的原始資料都是文字檔，而非法源法律網的網
    頁，無法證明被告壬○○知悉被告元照公司之資料來源為何
    ，亦無從證明其知曉被告戊○○係在法源公司網站抓取實務
    見解資料。
  (4)關於被告壬○○95年8月28日寄發的電子郵件：
    查被告壬○○95年8月28日寄發的電子郵件係談論有關「博
    碩士論文」的資料，原始郵件是被告戊○○寄給壬○○，內
    容記載：「附件是我們抓的索引文字檔，可以請把文字檔分
    析後轉為Excel表，然後我再來填上期刊代號及相關資料嗎
    ？…這一個是博碩士論文」等語（見本院卷(四)第184 頁）。
    被告壬○○固不否認其收到電子郵件後，為了將文字檔轉換
    為Excel 表，遂開啟郵件的附加檔案，並發現該博碩士論文
    索引檔案中含有「法源」字樣，惟辯稱：由於國家圖書館為
    大鐸公司主要客戶之一，被告壬○○對於國家圖書館的系統
    十分熟悉，也知道國家圖書館的博碩士論文索引可直接輸出
    為Excel 格式，可省下格式轉換之麻煩，因此，被告壬○○
    遂於95年8 月28日以電子郵件回覆戊○○：「博碩士論文資
    料，建議不要剪貼"X源" 的，你們應該上" 國家圖書館" 的
    全國博碩士論文資訊網，可以直接輸出為excel 格式而且資
    料完整，建議你們重新抓取」等語。是以由被告壬○○回覆
    之內容可知，其係建議被告戊○○改用國家圖書館的資料，
    完全是基於資料格式處理方便性的專業考量，並非認為被告
    戊○○提供資料的來源有何問題。況查，此封電子郵件內容
    完全係針對「博碩士論文索引」為回應，並非針對系爭「實
    務判解」資料而為，實無法證明被告庚○○、壬○○、辛○○知悉被告元照公司實務判解資料庫的資料來源。
  (5)從而，檢察官所舉之電子郵件均未能證明被告庚○○、壬○○及辛○○知悉「實務判解」資料庫的資料來源，被告庚○○、壬○○及辛○○辯稱對於戊○○從法源法律網抓取資料
    乙事不知情，尚可採信。
  5.承上，被告庚○○、壬○○、辛○○部分，既不能證明其等
    就上開犯行有主觀上之認知而與被告甲○○、丙○○、戊○○、丁○○等人有犯意聯絡，則被告大鐸公司部分即無依著
    作權法第101條第1項規定科以罰金刑之該當。
五、綜上所述，被告乙○○、己○○、庚○○、壬○○、辛○○
    等人辯稱渠等無違反著作權法之意思等語，核與事實相符，
    應堪採信，檢察官所舉之證據均不能證明被告乙○○、己○○、庚○○、壬○○、辛○○等人對於前開非法重製、非法
    變更他人權利管理電子資訊犯行有任何犯意聯絡、行為分擔
    ，無從證明被告乙○○、己○○、庚○○、壬○○、辛○○
    及被告大鐸公司等確實涉及上開犯行，不能使本院得有罪之
    確信。此外，綜觀全案卷證資料，亦查無其他積極證據足資
    證明被告乙○○、己○○、大鐸公司、庚○○、壬○○、辛○○等人涉有察官所指犯行，不能證明被告乙○○、己○○
    、大鐸公司、庚○○、壬○○、辛○○等人犯罪，揆諸首揭
    法條說明，即應諭知被告乙○○、己○○、大鐸公司、庚○○、壬○○、辛○○無罪之判決，從而，原審因認檢察官所
    舉證據尚難為被告乙○○、己○○、大鐸公司、庚○○、壬○○、辛○○有罪之認定，而為被告乙○○、己○○、大鐸
    公司、庚○○、壬○○、辛○○無罪之諭知，尚無違誤，檢
    察官上訴意旨仍執前詞，指摘原判決不當，請求撤銷改判有
    罪，為無理由，其對被告乙○○、己○○、大鐸公司、庚○○、壬○○、辛○○之上訴應予駁回。
據上論斷，應依刑事訴訟法第368 條、第369 條第1 項前段、第
364 條、第299 條第1 項前段、第301 條第1 項，著作權法第91
條第2 項、第96條之1 第1 款、第101 條第1 項、第98條，刑法
第11條第1 項前段、第28條、第55條、第51條第7 款、第41條第
1 項前段、第74條第1 項第1 款，中華民國九十六年罪犯減刑條
例第2 條第1 項第3 款、第7 條、第9 條，判決如主文。
本案經檢察官黃惠敏到庭執行職務。
中    華    民    國    99    年    4     月    22    日
                  智慧財產法院第二庭
                              審判長法  官  陳國成
                                    法  官  陳忠行
                                    法  官  曾啟謀
以上正本證明與原本無異。
如不服本判決應於收受本判決後10日內向本院提出上訴書狀，其
未敘述上訴理由者，並得於提起上訴後10日內向本院補提理由書
狀（均須按他造當事人之人數附繕本）「切勿逕送上級法院」。
（被告元照公司、大鐸公司部分不得上訴）
中    華    民    國    99    年    4     月    22    日
                                    書記官 王月伶
附錄：本案論罪科刑法條全文
著作權法第91條
擅自以重製之方法侵害他人之著作財產權者，處三年以下有期徒
刑、拘役，或科或併科新臺幣七十五萬元以下罰金。
意圖銷售或出租而擅自以重製之方法侵害他人之著作財產權者，
處六月以上五年以下有期徒刑，得併科新臺幣二十萬元以上二百
萬元以下罰金。
以重製於光碟之方法犯前項之罪者，處六月以上五年以下有期徒
刑，得併科新臺幣五十萬元以上五百萬元以下罰金。
著作僅供個人參考或合理使用者，不構成著作權侵害。
著作權法第96條之1
有下列情形之一者，處一年以下有期徒刑、拘役，或科或併科新
臺幣二萬元以上二十五萬元以下罰金：
一、違反第八十條之一規定者。
二、違反第八十條之二第二項規定者。
著作權法第101條
法人之代表人、法人或自然人之代理人、受雇人或其他從業人員
，因執行業務，犯第九十一條至第九十三條、第九十五條至第九
十六條之一之罪者，除依各該條規定處罰其行為人外，對該法人
或自然人亦科各該條之罰金。
對前項行為人、法人或自然人之一方告訴或撤回告訴者，其效力
及於他方。


司法院資訊處製作；財團法人民間司法改革基金會備份。
